ACORDAO-COMPLETO-2331162

ACÓRDÃO 355/2019 ATA 5/2019 - PLENÁRIO

VISTOS, relatados e discutidos estes autos relatório de auditoria realizada no Município de Pinheiro/MA em atendimento a Solicitação do Congresso Nacional (Proposta de Fiscalização e Controle 142/2017, da Comissão de Fiscalização Financeira e Controle da Câmara dos Deputados) , com vistas a examinar possíveis irregularidades em contratos celebrados com recursos originários do Sistema Único de Saúde, nos termos do Acórdão 1349/2018-TCU-Plenário, notadamente, objetivando avaliar a regularidade dos procedimentos de Dispensas de Licitação 002/2017 e 003/2017 e dos Pregões presenciais 11/2017-SRP e 12/2017-SRP, promovidos pelo município de Pinheiro/MA, assim como verificar se a aplicação das emendas parlamentares que adicionaram recursos ao SUS no exercício de 2017, para incremento do Teto de Média e Alta Complexidade e do Piso de Atenção Básica, atenderam ao disposto no § 10 do art. 166 da Constituição Federal,
ACORDAM os Ministros do Tribunal de Contas da União, reunidos em sessão de Plenário, ante as razões expostas pelo Relator, em:
9.1. determinar, com fundamento no art. 43, inciso II, da Lei 8.443/1992 c/c o art. 250, incisos IV, do Regimento Interno/TCU, a audiência do responsável, Sr. Raimundo José Marques Miranda (CPF XXX.794.253-XX) , Secretário de Saúde de Pinheiro/MA no período de 5/1/2017 a 27/10/2017, para que, no prazo de quinze dias, apresente razões de justificativa quanto ao desvio de finalidade/objeto na aplicação dos recursos oriundos de emendas parlamentares que adicionaram recursos ao SUS para incremento temporário do Teto do Piso de Atenção Básica, dado que foram utilizados indevidamente, em 30/08/2017, os valores de R$ 11.478,39 e R$ 23.226,39 para pagamento de pessoal;
9.2. determinar, com fundamento no art. 43, inciso II, da Lei 8.443/1992 c/c o art. 250, incisos IV, do Regimento Interno/TCU, a audiência da responsável, Sra. Lucyanne Costa Freitas (CPF XXX.138.183-XX) , Secretária de Saúde de Pinheiro/MA no período de 28/10/2017 em diante (até pelo menos a data da auditoria) , para que, no prazo de quinze dias, apresente razões de justificativa quanto ao desvio de objeto na aplicação dos recursos oriundos de emendas parlamentares que adicionaram recursos ao SUS para incremento temporário do Teto do Piso de Atenção Básica, discriminados a seguir, dado que foram utilizados indevidamente para pagamento de pessoal;
	Valor (R$) 
	Data

	253.590,84
	14/12/2017

	279.100,01
	14/12/2017

	93.996,29
	20/12/2017

	117.999,81
	21/12/2017

9.3. fixar, com fundamento no art. 27, inciso I, da Lei Complementar 141/2012,  preliminarmente a uma eventual conversão do processo em tomada de contas especial, o prazo de 60 (sessenta) dias, a contar da notificação, para que o Município de Pinheiro/MA:
9.3.1. efetue o recolhimento, com recursos próprios, das quantias a seguir especificadas aos cofres do Fundo Municipal de Saúde de Pinheiro/MA, à conta do bloco de custeio das ações e serviços públicos de saúde, atualizadas monetariamente a partir das datas indicadas até a data do efetivo recolhimento, na forma prevista na legislação em vigor, em face de suas indevidas utilizações para pagamento de pessoal da área de saúde do município, contrariando os preceitos legais e constitucionais na alocação dos recursos provenientes das transferências realizadas pela União:
	Valor Original (R$) 
	Data

	11.478,39
	30/08/2017

	23.226,39
	30/08/2017

	253.590,84
	14/12/2017

	279.100,01
	14/12/2017

	93.996,29
	20/12/2017

	117.999,81
	21/12/2017

9.3.2. apresente a este Tribunal a comprovação da recomposição dos valores bem como justificativas que julgar convenientes, caso não realize tal recolhimento, ficando, desde logo, ciente da possibilidade de este Tribunal instaurar a devida tomada de contas especial com vistas à citação do município ao recolhimento ou apresentação de defesa, para fins de julgamento de contas e eventual condenação em débito pelos valores indevidamente aplicados;
9.4. autorizar a abertura de processo apartado e sua conversão em tomada de contas especial, com fundamento nos arts. 8º, § 1º e 47 da Lei 8.443/1992, bem como no art. 252 do Regimento Interno deste TCU e do caput do art. 5º da Instrução Normativa - TCU 71, de 28 de novembro de 2012, visando à apuração pormenorizada dos fatos relatados, identificação de todos os responsáveis e determinação com exatidão do dano causado ao erário em decorrência dos pagamentos realizados com superfaturamento no âmbito das Dispensas de Licitação nº s 003/2017 e 002/2017, em contratos celebrados entre a Prefeitura Municipal de Pinheiro/MA e a empresa Dimensão Distribuidora de Medicamentos - Eireli;
9.5. determinar à Secretaria Municipal de Saúde de Pinheiro/MA, com fundamento no art. 43, inciso I, da Lei 8.443/1992, e art. 250, inciso II, do Regimento Interno/TCU, que:
9.5.1. adote, no prazo de 60 (sessenta) dias, providências com vistas a instituir metodologia de controle para possibilitar a prestação de contas de recursos originados de emendas parlamentares na forma preconizada nos normativos expedidos pelo Ministério da Saúde em relação a essa verba, a exemplo do art. 24 da Portaria 788/2017 (assunto atualmente disciplinado pelo art. 17 da Portaria - GM/MS 565, de 9 de março de 2018) , assim como para possibilitar a avaliação do cumprimento das vedações legais acerca da aplicação dos aludidos recursos;
9.5.2. adote, no prazo de 60 (sessenta) dias, providências com vistas a instituir sistema de controle de estoque que vincule as entradas dos produtos adquiridos às respectivas notas fiscais, entre outros mecanismos que controlem todo o fluxo de aquisição, a exemplo das etapas de fornecimento, distribuição, dispensação, remanejamento, assim como sistema de segurança adequado para evitar perda de dados, para possibilitar a fiscalização adequada da execução contratual relativa à aquisição de medicamentos e materiais médico-hospitalares, entre outros benefícios, em consonância com o estabelecido no art. 37 da Constituição da República (princípio da eficiência) , art. 58, inciso III, da Lei 8.666/1993 e art. 9º da Portaria - GM/MS 1.555/2013;
9.5.3. informe a este Tribunal, ao término do referido prazo de 60 (sessenta) dias, as providências adotadas para cumprimento das determinações retro;
9.6. dar ciência à Secretaria Municipal de Saúde de Pinheiro/MA acerca da ausência de prestação de contas, por meio do Relatório Anual de Gestão - RAG, relativo ao ano de 2017, da aplicação de recursos oriundos de emendas parlamentares que adicionaram recursos ao SUS para incremento temporário dos Tetos do Piso de Atenção Básica e de Média e Alta Complexidade, exercício de 2017, o que afronta o art. 24 da Portaria - GM/MS 788, de 15 de março de 2017, com vistas à adoção de providências internas que previnam a ocorrência de outras semelhantes e com vistas à sua regularização;
9.7. determinar à Sec-MA que:
9.7.1. acompanhe o desfecho da representação objeto do Processo 5.977/2018, em trâmite no Tribunal de Contas do Estado do Maranhão, propondo a este Tribunal eventuais medidas complementares que entender necessárias;
9.7.2. acompanhe junto ao Município de Pinheiro/MA o resultado das apurações levadas a efeito pela Comissão de Sindicância instituída pela Portaria 210, de 28/6/2018 e, em particular, das eventuais providências tomadas pela municipalidade para a rescisão dos contratos decorrentes dos Pregões presenciais 11/2017 e 12/2017;
9.7.3. acompanhe a eventual deflagração de procedimentos licitatórios pelo Município de Pinheiro/MA em face de eventuais rescisões dos contratos decorrentes dos Pregões 11/2017 e 12/2017 para análise dos respectivos editais, representando ao Tribunal no caso de verificações de cláusulas restritivas à competitividade dos certames, nos termos do art. 237, inciso VI, do Regimento Interno/TCU;
9.7.4. realize o monitoramento das determinações expedidas à Secretaria Municipal de Saúde de Pinheiro/MA;
9.8. enviar cópia deste acórdão ao Tribunal de Contas do Estado do Maranhão e ao Ministério Público de Contas do Estado do Maranhão para subsídio aos trabalhos em desenvolvimento nesses órgãos sobre matéria semelhante à tratada nestes autos, assim como para conhecimento da ocorrência registrada no Achado II.1 e adoção de providências julgadas cabíveis;
9.9. enviar cópia deste acórdão à Controladoria Regional da União no Estado do Maranhão para subsídio aos trabalhos em desenvolvimento nesse órgão sobre matéria semelhante à tratada nestes autos;
9.10. dar ciência desta deliberação à Comissão de Fiscalização Financeira e Controle da Câmara dos Deputados, a fim de que seja informada das conclusões acerca da auditoria realizada em atendimento a sua solicitação, enviando-se à referida comissão cópia deste acórdão;
9.11. dar ciência deste acórdão à Prefeitura Municipal de Pinheiro/MA, bem como à Câmara Municipal de Pinheiro/MA;
9.12. restituir este processo à Sec-MA com vistas à adoção das medidas determinadas neste acórdão.

Auditoria realizada com o objetivo de avaliar a regularidade dos procedimentos de dispensas de licitação e pregões presenciais, assim como verificar se a aplicação das emendas parlamentares que adicionaram recursos ao SUS no exercício de 2017, para incremento do Teto de Média e Alta Complexidade e do Piso de Atenção Básica, atenderam ao disposto no § 10 do art. 166 da Constituição Federal.

Prefeitura Municipal de Pinheiro - MA.

3. Interessados/Responsáveis:
3.1. Interessado: Congresso Nacional.
3.2. Responsáveis: Lucyanne Costa Freitas (XXX.138.183-XX); Prefeitura Municipal de Pinheiro - MA (06.200.745/0001-80); Raimundo Jose Marques Miranda (XXX.794.253-XX).

13.1. Ministros presentes: José Mucio Monteiro (Presidente), Walton Alencar Rodrigues, Benjamin Zymler, Aroldo Cedraz, Ana Arraes, Bruno Dantas e Vital do Rêgo.
13.2. Ministro-Substituto convocado: Augusto Sherman Cavalcanti (Relator).
13.3. Ministros-Substitutos presentes: André Luís de Carvalho e Weder de Oliveira.

ACORDAO-COMPLETO-2534468

Acórdão 2156/2022 - Plenário

ACORDAO-COMPLETO-2422534

Acórdão 439/2021 - Plenário

AUGUSTO SHERMAN

Para fins do disposto no art. 1º, § 3º, inciso I, da Lei 8.443/1992, reproduzo a seguir o Relatório de Auditoria constante da peça 102, elaborado pela equipe de fiscalização da Sec-MA e que contou com o de acordo do titular daquela unidade instrutiva:
"Introdução 
I.1. Deliberação que originou o trabalho 
Acórdão 1349/2018-TCU-Plenário (TCProcesso 011.244/2018-6) , atendendo à Solicitação do Congresso Nacional (v. portaria de fiscalização à peça 1 destes autos) .
I.2. Visão geral do objeto 
Trata-se da utilização de recursos do Sistema Único de Saúde (SUS) para aquisição de insumos hospitalares (material médico-hospitalar) e medicamentos comuns e psicotrópicos, bem como destinação de emendas parlamentares para incremento do Teto de Média e Alta Complexidade e do Piso de Atenção Básica para serviços de saúde pública no Município de Pinheiro durante o exercício 2017.
Nos termos da Lei 8.080, de 19 de setembro de 1990, a saúde é um direito fundamental do ser humano, devendo o Estado prover as condições indispensáveis ao seu pleno exercício. O dever de prover essas condições é compartilhado por todos os entes federativos, tendo em vista sua descentralização político-administrativa, com direção única em cada esfera de governo (art. 7º, IX) , assim como o financiamento das ações e serviços de saúde é de responsabilidade das três esferas de gestão do SUS, observado o disposto na Constituição Federal, na Lei Complementar 141, de 13 de janeiro de 2012 e na Lei Orgânica de Saúde (Portaria de Consolidação do Ministério da Saúde n. 6, de 28 de setembro de 2017, que revogou a Portaria 204, de 29 de janeiro de 2007) .
Nessa esteira, a União descentraliza suas ações repassando a Estados e Municípios recursos federais para atendimento das ações de saúde locais, na modalidade fundo a fundo, na forma de blocos de financiamento.
Na conta do Fundo Municipal de Saúde de Pinheiro aportam, portanto, recursos advindos da União para implementação de ações do Bloco de Atenção Básica e de Média e Alta Complexidade, atraindo a competência do TCU para fiscalizar tais recursos.
O Bloco da Atenção Básica é constituído de dois componentes, conforme art. 9º da Portaria - GM/MS 204/2007 (atual. art. 9º da Portaria de Consolidação - GM/MS 6/2017) : I - Piso de Atenção Básica Fixo (PAB Fixo) e II - Piso da Atenção Básica Variável (PAB Variável) . O componente PAB Fixo refere-se ao financiamento de ações de atenção básica à saúde, cujos recursos são transferidos mensalmente, de forma regular e automática, do Fundo Nacional de Saúde aos Fundos de Saúde dos Estados e Municípios. Já o componente PAB Variável é constituído por recursos financeiros destinados ao financiamento de estratégias, realizados no âmbito da atenção básica em saúde, tais como 'saúde da família', 'agentes comunitários de saúde', 'saúde bucal', dentre outros.
O Bloco da Atenção de Média e Alta Complexidade Ambulatorial e Hospitalar, por sua vez, é constituído por dois componentes, conforme art. 13 da Portaria - GM/MS 204/2007 (atual art. 173 da Portaria de Consolidação - GM/MS 6/2017) : I - Limite Financeiro da MAC; e II- Fundo de Ações Estratégicas e Compensação (FAEC) . 
O teto MAC dos estados, do Distrito Federal e dos municípios é destinado ao financiamento de ações de média e alta complexidade em saúde, incluindo-se o atendimento de urgência e emergência, e de incentivos transferidos mensalmente. Esses recursos federais são transferidos do Fundo Nacional de Saúde (FNS) aos fundos de saúde dos mencionados entes, conforme Programação Pactuada Integrada (PPI) . Vale ressaltar que, nos hospitais, está concentrada a prestação dos serviços de média e alta complexidade, conforme a publicação 'O SUS de A a Z' (p. 45) , disponível no portal Biblioteca Virtual em Saúde do Ministério da Saúde (http://bvsms.saude.gov.br/bvs/publicacoes/sus_de_A_a_Z_3ed.pdf) .
Quanto ao FAEC, há previsão de os procedimentos ambulatoriais e hospitalares de média e alta complexidade financiados por esse componente serem gradativamente incorporados ao componente limite financeiro MAC dos estados, do Distrito Federal e municípios (art. 15 da Portaria - GM/MS 204/2007, atual art. 175 da Portaria de Consolidação - GM/MS 6/2017) .
Ainda segundo essa disposição regulamentar (art. 16, atual art. 176 da Portaria de Consolidação - GM/MS 6/2017) , o FAEC é composto por recursos destinados ao financiamento dos procedimentos regulados pela Central Nacional de Regulação de Alta Complexidade (CNRAC) ; dos transplantes e procedimentos vinculados; das ações estratégicas ou emergenciais, de caráter temporário, e implementadas com prazo pré-definido; dos novos procedimentos, não relacionados aos constantes da tabela vigente ou que não possuam parâmetros para permitir a definição de limite de financiamento, por um período de seis meses, com vistas a permitir a formação de série histórica necessária à sua agregação ao limite MAC.
Para compreensão da dimensão dos recursos financeiros alocados nesses blocos, registra-se que, em 2017, o Fundo Nacional de Saúde repassou ao Fundo Municipal de Saúde de Pinheiro/MA a importância de R$ 11.824.655,40 para a atenção básica e R$ 16.346.986,38, já considerado o desconto de R$ 7.240,00 (de origem não especificada no demonstrativo - peça 49, p. 1-2) , para a média e alta complexidade ambulatorial e hospitalar (peças 48 e 49) .
Anota-se que essa estrutura de blocos de financiamento foi mantida pela Portaria de Consolidação - GM/MS 6/2017, de 28 de setembro de 2017, até a alteração sofrida por força da Portaria - GM/MS 3.992, de 28 de dezembro de 2017, que restringiu a organização dos repasses fundo a fundo do FNS a apenas dois blocos, um de custeio das ações e serviços públicos de saúde e outro de investimento na rede de serviços públicos de saúde, mantendo, porém, na essência os seus componentes e estratégias originais e ampliando as possibilidades de remanejamento de recursos entre ações inseridas no mesmo bloco.
Além dos recursos transferidos de forma regular e automática na forma supracitada para custeio e implementação das ações de Média e Alta Complexidade e do Piso de Atenção Básica, temos também a presença de emendas parlamentares destinadas ao incremento do Teto de Média e Alta Complexidade e do Piso de Atenção Básica.
De acordo com a Portaria - GM/MS 788, de 15 de março de 2017, que regulamenta a aplicação de emendas parlamentares que adicionaram recursos ao SUS no exercício 2017 para as ações citadas acima, os recursos, originários do orçamento da União, 'serão empenhados e pagos em favor do Fundo de Saúde dos Estados, do Distrito Federal e dos Municípios', visando incrementar as verbas destinadas a tais finalidades e contribuindo para a melhoria dos serviços de saúde prestados pela Municipalidade. No caso em tela, os repasses destinados ao incremento do Teto de Média e Alta Complexidade e do Piso de Atenção Básica em 2017 somaram R$ 9.695.973,00, conforme tabela abaixo:
	Tabela I - Emendas Parlamentares 

	Portaria
	Código da Emenda
	Valor para Pinheiro/MA (R$) 

	1672/2017
	36980006
	89.953,00

	1709/2017
	81000173
	2.180.544,00

	1717/2017
	36980006
	100.000,00

	1734/2017
	81000173
	3.480.263,00

	1735/2017
	81000174
	3.845.213,00

Fonte: Portarias - GM/MS 1672, 1709,1717, 1734 e 1735, todas de 2017.
Dessa forma, o objeto desta auditoria, relacionado à análise de regularidade de duas dispensas de licitação e dois pregões, bem como do uso de recursos de emendas parlamentares destinadas ao incremento das ações de saúde do Município de Pinheiro/MA, estão diretamente relacionadas à gestão e dispêndios realizados no âmbito do Fundo Municipal de Saúde de Pinheiro/MA, provido também por recursos federais transferidos para ações de Atenção Básica e de Média e Alta Complexidade.
I.3. Objetivo e questões de auditoria 
A presente auditoria teve por objetivo verificar a regularidade dos procedimentos de Dispensas de Licitação 002/2017 e 003/2017 e dos Pregões presenciais 11/2017-SRP e 12/2017-SRP, promovidos pelo Município de Pinheiro/MA, assim como verificar se a aplicação das emendas parlamentares que adicionaram recursos ao SUS no exercício de 2017, para incremento do Teto de Média e Alta Complexidade e do Piso de Atenção Básica, atenderam ao estabelecido no § 10 do art. 166 da Constituição Federal, atendendo à Solicitação do Congresso Nacional.
A partir do objetivo do trabalho e a fim de avaliar em que medida os recursos estão sendo aplicados de acordo com a legislação pertinente, formularam-se as questões adiante indicadas:
Questão 1: A aplicação de recursos de emendas parlamentares que adicionaram recursos ao SUS no exercício de 2017, para incremento do Teto de Média e Alta Complexidade e do Piso de Atenção Básica, atenderam ao estabelecido no § 10 do art. 166 da Constituição Federal?
Questão 2: Houve a devida publicidade do certame nos meios e prazos adequados?
Questão 3: Houve restrições indevidas no que se refere aos requisitos de habilitação dos licitantes fixados no edital?
Questão 4: Houve direcionamento de licitação ou licitação montada?
Questão 5: A contratação realizada mediante dispensa de licitação se enquadra em uma das hipóteses do artigo 24 da Lei 8.666/1993 e apresenta fundamentação legal correta e justificativa adequada?
Questão 6: Os preços dos bens adquiridos mediante dispensa de licitação estão justificados no processo e são compatíveis com os preços praticados no mercado?
Questão 7: O contrato foi executado nos prazos, etapas, quantidades e requisitos de qualidade nele definidos?
Questão 8: Foi especialmente designado pela Administração representante para realização da tarefa de fiscalização e a execução do contrato foi efetivamente acompanhada e fiscalizada?
Questão 9: Existe sobrepreço nos medicamentos e materiais/insumos hospitalares, odontológicos e laboratoriais licitados, contratados e executados?
Questão 10: Houve contratação de empresa irregular ou inexistente ou emissão de notas fiscais frias ou inidôneas?
I.4. Metodologia utilizada 
Os trabalhos foram realizados em conformidade com as Normas de Auditoria do Tribunal de Contas da União (Portaria - TCU 280, de 8 de dezembro de 2010, alterada pela Portaria - TCU 168, de 30 de junho de 2011) e com observância aos Padrões de Auditoria de Conformidade estabelecidos pelo TCU (Portaria - Segecex 26, de19 de outubro de 2009) , tendo sido elaborados os papéis de trabalho necessários ao planejamento e desenvolvimento da auditoria, destacando-se as matrizes de planejamento, de achados e de responsabilização.
Para a efetivação dos procedimentos, adotaram-se as seguintes técnicas de auditoria: 
a) Evidências documentais: (i) análise dos documentos já registrados eletronicamente no processo e dos coligidos em campo pela equipe; (ii) análise de documentos obtidos junto ao Controle Interno do Município de Pinheiro e outros oriundos das unidades de saúde locais que receberam insumos médico-hospitalares e medicamentos frutos dos contratos advindos das Dispensas de Licitação e dos Pregões, bem como das emendas parlamentares utilizadas para incremento do Teto de Média e Alta Complexidade e do Piso de Atenção Básica.
b) Evidências físicas: visita às instalações das unidades de saúde, setor de armazenamento e distribuição dos insumos e medicamentos. 
c) Evidências testemunhais: entrevista com agentes públicos municipais responsáveis pela direção, administração e/ou controle das ações aqui fiscalizadas.
4. Evidências analíticas: extração eletrônica de dados do Painel de Preços do Ministério do Planejamento para fins de comparação com os dados disponíveis nos processos de Dispensa de Licitação/Pregões Presenciais e respectivos contratos, evidenciando se os preços praticados estavam de acordo com os praticados no mercado (para seleção de itens, adotou-se amostragem não estatística) .
Com tais procedimentos, a equipe de auditoria detectou alguns achados, descreveu a situação encontrada, informou os critérios, apontou as evidências, inferiu as causas e os efeitos e, ao final, formulou proposta de encaminhamento em consonância com as conclusões e a responsabilização.
I.5. Limitações inerentes à auditoria 
Como limitações ao trabalho, cita-se a impossibilidade de aferição dos registros de entradas e saídas de materiais descritos como recebidos nas notas fiscais selecionadas para fins de verificação de controles de entrada e saída do Almoxarifado principal da Prefeitura Municipal de Pinheiro, tendo em vista a constatação de que não havia controles manuais e/ou informatizados adequados, de sorte que essa situação acabou por se constituir em um achado da presente fiscalização (item II.5) .
I.6. Volume de recursos fiscalizados 
O volume de recursos fiscalizados no âmbito dos Pregões presenciais 11/2017 e 12/2017, que se encontram com os contratos vigentes neste exercício, somam R$ 6.162,337,91, sendo R$ 4.683.543,82 referente ao Contrato 025/2018 (Pregão presencial 11/2017) e R$ 1.478.794,09 referente ao Contrato 026/2018 (Pregão presencial 12/2017) .
Em relação às Dispensas de Licitação 002/DIS/2017 e 003/DIS/2017, apesar de as mesmas terem sido contratadas por R$ 1.101.678,81 e R$ 395.013,42, respectivamente, os valores afinal empenhados e pagos respectivos corresponderam a R$ 273.773,37 e R$ 361.794,03. Dessa forma, o volume fiscalizado em relação às Dispensas somou R$ 635.567,40.
No que diz respeito à regularidade no uso das emendas parlamentares destinadas para incremento do Teto de Média e Alta Complexidade e Piso de Atenção Básica no exercício 2017, o volume de recursos fiscalizados corresponde a R$ 9.695.973,00, conforme demonstrado na Tabela IX deste relatório.
Dessa forma, o volume total de recursos fiscalizados nesta auditoria soma R$ 16.493.878,31.
I.7. Benefícios estimados da fiscalização 
Os principais benefícios estimados desta fiscalização dizem respeito à correção de irregularidades ou impropriedades e ao incremento da economia, eficiência, eficácia e efetividade na contratação e na prestação de serviços de saúde no Município de Pinheiro/MA, em razão de problemas encontrados, por exemplo, na estimação dos orçamentos elaborados para fins de contratações diretas e por meio de certames licitatórios, na precariedade dos controles de entradas e saídas de insumos médico-hospitalares e medicamentos nas unidades de saúde.
Além de proposta que vise à correção de irregularidades ou impropriedades, ao incremento da economia, eficiência, eficácia e efetividade na contratação e na prestação dos serviços de saúde, no que diz respeito aos responsáveis, há ainda a possibilidade de o Tribunal imputar débito e aplicar sanções.
I.8. Processo conexo
Foi constatado o seguinte processo conexo a esse trabalho: TCProcesso 011.244/2018-6, do tipo 'Solicitação do Congresso Nacional'.
Achados de auditoria 
I.9. Superfaturamento resultante de pagamentos de itens contratados com sobrepreço
II.1.1. Dispensas de Licitações 002/2017 e 003/2017
II.1.1.1. Situação Encontrada
Superfaturamento em notas fiscais emitidas pela empresa Dimensão Distribuidora de Medicamentos em decorrência dos contratos celebrados por Dispensa Emergencial e pagas pela Prefeitura Municipal de Pinheiro/MA.
Referidos contratos emergenciais são os oriundos das Dispensas 003/2017 -Aquisição de medicamentos de uso comum, psicotrópicos e anestésicos, contendo 386 itens divididos em 3 lotes, e 002/2017- Aquisição de material médico-hospitalar, contendo 299 itens divididos em 2 lotes, cujos processos encontram-se às peças 84 e 79-80, respectivamente.
Resumidamente, foram encontrados graves indícios de superfaturamento nos valores contratados e pagos, conforme se verá adiante. 
Com vistas a verificar a adequabilidade dos preços contratados pela Prefeitura Municipal de Pinheiro, para efeito de definição da amostra, utilizou-se o conceito da 'Curva de Pareto', ou 'Curva ABC', ou 'Regra 80/20', que consiste na proposição de que 80% da importância total de um conjunto estão concentradas em 20% dos elementos desse conjunto. Dessa forma, buscou-se efetivar as pesquisas em relação aos itens de maior materialidade para as Dispensas Emergenciais.
Na Dispensa Emergencial n. 003/2017, destinada à aquisição de medicamentos de uso comum, psicotrópicos e anestésicos, diante do volume de itens ali presentes, foi selecionada uma amostra de 14 itens (do total de 386) , que somados representam cerca de 30% do valor total contratado (os 14 com maior materialidade, segundo metodologia ABC) .
Os itens selecionados constam da tabela abaixo (a tabela completa, incluindo a descrição dos medicamentos, encontra-se à peça 89) :
	Tabela II - Itens da amostra com maior materialidade

	Item (contrato) 
	Lote
	Código CATMAT*
	Qtd.
	Valor Unitário contratado
	Valor total contratado
	% do valor total do contrato
	% Acumulado

	54
	II
	292418
	800
	25,52
	20.416,00
	5,17
	5,17

	16
	II
	268207
	667
	17,82
	11.885,94
	3,01
	8,18

	18
	III
	358753
	400
	25,70
	10.280,00
	2,60
	10,78

	53
	II
	269574
	534
	18,94
	10.113,96
	2,56
	13,34

	142
	II
	271725
	134
	62,04
	8.313,36
	2,10
	15,44

	45
	II
	371273
	1600
	5,06
	8.096,00
	2,05
	17,49

	38
	II
	268440
	134
	52,80
	7.075,20
	1,79
	19,29

	100
	II
	270092
	1333
	5,28
	7.038,24
	1,78
	21,07

	99
	I
	266827
	14
	486,51
	6.811,14
	1,72
	22,79

	108
	II
	266827
	14
	486,51
	6.811,14
	1,72
	24,52

	147
	II
	303292
	1066
	5,39
	5.745,74
	1,45
	25,97

	148
	II
	352192
	1066
	5,06
	5.393,96
	1,37
	27,34

	132
	II
	268513
	667
	8,05
	5.369,35
	1,36
	28,70

	14
	I
	268376
	14
	381,70
	5.343,80
	1,35
	30,05

	Fonte: Tabela descritiva à peça 89; Processo de Dispensa (peça 84) ; Códigos de materiais (peças 90 e 91) .
* CATMAT - Código padronizado do material no Catálogo de Materiais do Sistema Integrado de Administração de Serviços Gerais (Siasg) do Ministério do Planejamento do Governo Federal.

De posse da amostra, realizou-se comparação de preços utilizando-se, como parâmetro, o Painel de Preços do Ministério do Planejamento, Desenvolvimento e Gestão (disponível em paineldeprecos.planejamento.gov.br) . 
Esse portal disponibiliza, de forma clara e de fácil leitura, dados e informações de compras públicas homologadas no Sistema de Compras do Governo Federal - Comprasnet, e tem como objetivo auxiliar os gestores públicos nas tomadas de decisões nas execuções de processos de compras, dar transparência em relação aos preços praticados pela Administração Pública e estimular o controle social.
Dessa forma, com base no código de identificação padronizado de cada medicamento no Catálogo de Materiais - CATMAT - destacando-se que os códigos utilizados por esta equipe para cada medicamento foram fornecidos pelo próprio setor técnico competente da Prefeitura Municipal de Pinheiro (peça 46, p. 4, item 'a', c/c peças 90 e 91) -, identificou-se os preços médios praticados em meados de 2017, além das medianas e preços mais baixos e mais altos de cada item (vide peça 98, na qual constam as memórias de cálculo) .
A partir dos preços coletados e com objetivo de se obter a média de preços praticados no mercado de forma mais conservadora, utilizou-se a metodologia da 'média saneada' dos preços de mercado dos produtos da amostra. Esse método consiste em realizar uma avaliação crítica dos valores obtidos na pesquisa de preços a fim de descartar valores que apresentem grandes variações em relação aos demais, e com isso se obter maior homogeneidade dos dados e maior conservadorismo no resultado apurado.
Este Tribunal de Contas da União já se posicionou a favor da utilização da média saneada em várias ocasiões, a exemplo das relacionadas a seguir.
'Na elaboração de orçamentos destinados às licitações, deve a administração desconsiderar, para fins de elaboração do mapa de cotações, as informações relativas a empresas cujos preços revelem-se evidentemente fora da média de mercado, de modo a evitar distorções no custo médio apurado e, consequentemente, no valor máximo a ser aceito para cada item licitado.' (Acórdão 2943/2013-TCU-Plenário) 
'a pesquisa de preços que antecede a elaboração do orçamento de licitação demanda avaliação crítica dos valores obtidos, a fim de que sejam descartados aqueles que apresentem grande variação em relação aos demais e, por isso, comprometam a estimativa do preço de referência.' (Acórdão 403/2013-TCU-Primeira Câmara) .
Segundo a doutrina, uma maneira segura de definir se uma amostra está razoavelmente homogênea é utilizando a técnica do 'Coeficiente de Variação' ou 'CV'. O Coeficiente de Variação (CV) é a razão entre o Desvio Padrão e a Média de um conjunto de dados ou 'amostra'. Fornece uma medida para a homogeneidade dos dados. Quanto menor o CV, mais homogênea a amostra. Em geral, um coeficiente de variação igual ou menor que 25% indica razoável homogeneidade, conforme orientação constante da publicação 'Preço de Referência em Compras Públicas: Ênfase em Medicamentos' (Santos, Franklin Brasil. 2015) , disponível na biblioteca digital do site deste Tribunal de Contas da União. 
Usando o CV como parâmetro de homogeneidade do conjunto de dados, pode-se expurgar os extremos inferiores e superiores, de tal forma a obter CV igual ou menor que 25%. Para delimitar esses extremos, calcula-se a média mais (+) o desvio padrão (limite superior) e a média menos (-) o desvio padrão (limite inferior) . O que estiver fora dessa faixa é eliminado. Repete-se o processo até que se consiga um 'Coeficiente de Variação' igual ou menor que 25%.
Dessa forma, a 'média saneada' para cada um dos itens pesquisados foi assim definida:
a) quando os preços pesquisados se mostraram homogêneos, ou seja, seu Coeficiente de Variação apresentou valor menor ou igual a 25%, o preço médio de mercado foi a média aritmética do conjunto;
b) quando os dados da amostra se mostraram heterogêneos, isto é, quando seu Coeficiente de Variação (CV) foi maior do que 25%, os valores acima do Limite Superior (Média + Desvio Padrão) e abaixo do Limite Inferior (Média - Desvio Padrão) foram eliminados, e calculado um novo CV. Se o novo CV ainda foi superior a 25%, repetiu-se o processo até que o CV ficasse igual ou inferior a 25%, e então o preço de referência foi a média aritmética do subconjunto.
Vale destacar que as consultas efetivadas junto ao Painel de Preços trazem registros, inclusive, de aquisições derivadas de dispensas de licitação e convites, que costumam eventualmente ensejar preços mais elevados de contratação. Ainda assim, tais registros não foram desprezados na consulta, prezando-se pelo conservadorismo do cálculo do preço de mercado.
Isto posto, verificou-se que, para os itens da amostra, os preços contratados pela Prefeitura Municipal de Pinheiro/MA se apresentam com sobrepreço médio de 166%, conforme se observa na tabela demonstrativa abaixo:
	Tabela III - Demonstrativo de sobrepreço na contratação

	Item - Lote
	Preço Referência* (R$) 
	Preço Contratado (R$) 
	Sobrepreço na contratação (R$) 
	Sobrepreço em percentual

	54 - Lote II
	20,06
	25,52
	5,46
	27 %

	16 - Lote II
	4,36
	17,82
	13,46
	309 %

	18 - Lote III
	7,23
	25,70
	18,47
	255 %

	53 - Lote II
	3,37
	18,94
	15,57
	462 %

	142 - Lote II
	23,17
	62,04
	38,87
	168 %

	45 - Lote II
	4,42
	5,06
	0,64
	14 %

	38 - Lote II
	21,68
	52,80
	31,12
	144 %

	100 - Lote II
	3,17
	5,28
	2,11
	67 %

	99 - Lote I
	188,35
	486,51
	298,16
	158 %

	108 - Lote II
	188,35
	486,51
	298,16
	158 %

	147 - Lote II
	2,52
	5,39
	2,87
	114 %

	148 - Lote II
	2,73
	5,06
	2,33
	85 %

	132 - Lote II
	2,33
	8,05
	5,72
	245 %

	14 - Lote I
	165,00
	381,70
	216,70
	131 %

	Fonte: Memórias de cálculo de todos os itens da amostra analisados (peça 98) .

Interessante observar que em todos os itens da amostra existe a ocorrência de sobrepreço, alguns bem expressivos (item 53-Lote II, 16-Lote II, 18-Lote III, por exemplo) , e outros menores, sendo que onde consta o menor percentual delas, correspondente ao item 45 - Lote II (cloreto de sódio 0.9% 500 ML sistema fechado-frasco) , 3 dos 5 preços utilizados como referência para cálculo da média saneada são oriundos de dispensas de licitação (peça 98, p. 43-50) , o que torna bastante conservador o cálculo efetuado, e leva à conclusão que, mesmo tendo preços de dispensas de licitação sido utilizados como referências, os praticados no âmbito desta Dispensa 003/2017 ainda se revelam excluídas de uma 'cesta de preços aceitáveis'.
Outro ponto importante nos critérios adotados por esta equipe foi a de buscar os preços praticados no âmbito do Estado do Maranhão em meados de 2017, preferencialmente no início do ano (período das compras) . Quando a quantidade de compras dentro do Estado foi considerada baixa para que se efetuasse um cálculo de média saneada com razoável segurança, e buscando maior prudência nos cálculos, estendeu-se a pesquisa incluindo as aquisições no Pará, Piauí, Ceará ou outros, a depender da quantidade de informações obtidas, visando coletar mais preços praticados na região limítrofe ao Maranhão. Em cada um dos papéis de trabalho construídos na análise referente a cada item consta a descrição dos Estados pesquisados além do Maranhão.
Dessa forma, utilizando-se apenas os itens da amostra e analisando cada uma das notas fiscais emitidas pela empresa Dimensão Distribuidora de Medicamentos no âmbito do contrato 003/DIS/2017, foi possível verificar com exatidão os itens e suas quantidades fornecidas e pagas, conforme tabela abaixo (à peça 93 consta a apuração detalhada do superfaturamento por Nota Fiscal do contrato em referência) :
	Tabela IV - Demonstrativo de superfaturamento parcial apurado

	Processo de pagamento (Dispensa 003/2017) 
	Localização nos autos
	Nota Fiscal
	Valor Total da Nota (R$) 
	Valor Superfaturado (valor histórico - parcial) - em R$
	Data do pagamento

	479/2017 
	Peça 85
	31443
	53.925,19
	9.032,80
	14/02/2017

			31445
	49.408,36
	8.516,68
	
			31446
	47.014,85
	4.750,00
	
	511/2017 
	Peça 86
	31542
	33.026,78
	9.164,68
	15/02/2017

			31549
	18.453,14
	4.363,66
	
			31545
	14.756,83
	2.287,64
	
			31544
	39.612,82
	10.551,81
	
			31543
	18.355,64
	2.731,25
	
	512/2017 
	Peça 87
	31487
	9.516,58
	1.528,00
	15/02/2017

			31488
	1.232,00
	311,20
	
	1060/2017 
	Peça 88
	31485
	51.552,24
	12.246,15
	23/02/2017

			Totais
	336.854,43
	65.483,87
	
		RESUMO

		Valor superfaturado apurado parcialmente (histórico) 
	65.483,87
	
		Valor superfaturado apurado parcialmente (atualizado para 24/08/2018 SEM juros) 
	69.131,32
	
		Valor superfaturado apurado parcialmente (atualizado para 24/08/2018 COM juros) 
	73.501,65
	
	Fonte: Além das citadas na própria Tabela IV, v. memórias de cálculo dos valores atualizados COM e SEM juros à peça 100.

Como se vê, considerando-se apenas os itens da amostra (14 itens do total de 386) , já temos um débito parcial calculado em R$ 69.131,32 (atualizado para 24/8/2018 e sem incidência dos juros) , levando esta equipe à conclusão de que, apurando-se o débito em processo de tomada de contas especial, incluindo os demais itens fornecidos, bem como dos itens da Dispensa 002/2017 (materiais médico-hospitalares) facilmente se ultrapassa o valor mínimo definido no art. 6º, I da Instrução Normativa TCU 71/2012 (R$ 100.000,00, atualizada pela Instrução Normativa TCU 76/2016) para a instauração de uma tomada de contas especial.
Quanto à Dispensa de Licitação 002/2017 (peça 79) para aquisição de materiais médico-hospitalares, tendo em vista que seguiu rito exatamente igual ao da Dispensa 003/2017, incluindo os mesmos fornecedores cotando preços, despachos internos semelhantes, mesmos responsáveis, mesma empresa vencedora e mesmas datas de tramitação e contratação, entende-se que deve ser incluída em eventual apuração de superfaturamento e identificação de responsáveis indicados no processo apartado de tomada de contas especial a ser proposta.
II.1.1.2. Objeto
Dispensas de Licitação n. 003/DIS/2017 - Medicamentos e n. 002/DIS/2017- Material Médico-Hospitalar; Contratos 01/2017/DISP/002/2017 e 01/DISP/003/2017.
II.1.1.3. Critérios
Segundo o Acórdão 310/2006-TCU-Plenário, ocorre sobrepreço quando uma cotação de um bem ou serviço é superior ao valor praticado pelo mercado. Já o superfaturamento verifica-se após a regular liquidação da despesa, ou seja, depois da aquisição, faturamento e pagamento de um bem ou serviço. No caso específico, caracteriza-se infração aos arts. 15, incisos III e V, e 43, inciso IV, da Lei 8.666, de 21 de junho de 1993, e aos princípios da economicidade, legalidade, legitimidade e moralidade, expressos nos arts. 3º, caput, da Lei 8.666/1993 e 37, caput, e 70, caput, da Constituição da República.
II.1.1.4. Evidências
Processos administrativos da Dispensa n. 002/DIS/2017- Material Médico-Hospitalar e Dispensa n. 003/DIS/2017 - Medicamentos (peças 79-80 e 84) ; Processos administrativos de pagamento n. 479/2017, 511/2017, 512/2017 e 1060/2017 (relacionados à Dispensa n. 003/DIS/2017 - Medicamentos) e 478/2017, 510/2017 e 582/2017 (relacionados à Dispensa n. 002/DIS/2017- Material Médico-Hospitalar) , Notas Fiscais emitidas e pagas no âmbito destes processos, comprovantes de transferências bancárias para a conta corrente da empresa Dimensão Distribuidora de Medicamentos - Eireli (peças 81-83 e 85-88) ; Ofício de Requisição 02-258/2018 (peça 46, p. 4-5, item 'a') ; Tabela demonstrativa de materialidade (peça 89) ; Códigos do CATMAT (peças 90 e 91) ; Memórias de cálculo dos valores atualizados (peça 100) .
II.1.1.5. Causas
Conquanto não seja possível identificar a causa precisa da ocorrência, pode-se mencionar a falta de zelo na orçamentação do objeto e ausência de parâmetros para verificação de preços praticados no mercado permitiu a contratação de empresa que apresentou proposta com sobrepreço, dando causa à realização dos pagamentos superfaturados.
II.1.1.6. Efeitos
Possível ocorrência de dano ao erário, em face de superfaturamento.
II.1.1.7. Responsabilização
a) Responsável: Carlos Morais de Abreu, CPF XXX.984.583-XX, responsável pelo setor de compras da Prefeitura Municipal de Pinheiro/MA à época da contratação (janeiro de 2017; v. peça 84, p. 32) .
a.1) Conduta: como responsável pelo setor de compras, deixou de proceder à ampla pesquisa de preços, bem como não apresentou demonstrativo de compatibilidade dos preços obtidos com os praticados no mercado à época.
a.2) Nexo de causalidade: a ausência de ampla pesquisa e de demonstrativo de compatibilidade de preços obtidos com os praticados no mercado possibilitou a contratação e pagamento da empresa que apresentou proposta com preços bem acima dos praticados no mercado. 
a.3) Culpabilidade: Não é possível afirmar que ocorreu boa-fé do responsável à luz dos elementos coligidos e analisados. Também não há evidências de que o ato fora praticado após prévia consulta a sistemas públicos de gerenciamento de preços, bem como de diversos fornecedores, ou outras bases, nem respaldado em parecer técnico. É razoável afirmar que era possível ao responsável utilizar bases mais amplas de pesquisa de preços, como por exemplo a base pública do Painel de Preços do Ministério do Planejamento, ou até mesmo a ampliação da pesquisa de preços com fornecedores do Maranhão (todas as empresas que ofertaram propostas em ambas as dispensas são sediadas em Teresina/PI) .
b) Responsável: Raimundo José Marques Miranda, CPF XXX.794.253-XX, Secretário de Saúde de Pinheiro/MA no período de 5/1/2017 a 27/10/2017 (v. peça 99) .
b.1) Conduta: Como Secretário Municipal de Saúde e ordenador de Despesas, assinou as ordens de pagamento para quitação das notas fiscais superfaturadas. Também ficou caracterizada a ausência de zelo na supervisão da sistemática de verificação de preços de mercado para fins de contratação por Dispensa de Licitação, permitindo a contratação de empresa que apresentou valores nitidamente superiores aos praticados no mercado.
b.2) Nexo de causalidade: A assinatura dos Contratos 003/2017 e 002/2017, por dispensa emergencial, resultou no pagamento de notas fiscais superfaturadas; e ausência de supervisão adequada da fase de coleta de propostas e orçamentação do objeto tornaram possível a contratação da empresa Dimensão Distribuidora de Medicamentos - Eireli. 
b.3) Culpabilidade: Não é possível afirmar que ocorreu boa-fé do responsável à luz dos elementos coligidos e analisados. Também não há evidências de que o ato fora praticado após prévia consulta a sistemas públicos de gerenciamento de preços, bem como de diversos fornecedores, ou outras bases, nem respaldado em parecer técnico. É razoável afirmar que era possível ao responsável detectar a situação irregular em comento, decorrente da inobservância de normas bem claras a respeito do assunto, caso exercesse a supervisão adequada sobre a movimentação dos recursos do Fundo Municipal de Saúde do município.
c) Responsável: Dimensão Distribuidora de Medicamentos - Eireli, CNPJ 02.956.130/0001-28, empresa contratada para fornecimento dos objetos dos contratos 003/2017 (Dispensa de Licitação 003/DIS/2017) e 002/2017 (Dispensa de Licitação 002/DIS/2017) .
c.1) Conduta: Fornecer materiais (medicamentos e insumos médico-hospitalares) com preços bem acima dos praticados pelo mercado à época.
c.2) Nexo de causalidade: A empresa emitiu e recebeu valores por notas fiscais emitidas no âmbito dos objetos dos contratos 003/2017 (Dispensa de Licitação 003/DIS/2017) e 002/2017 (Dispensa de Licitação 002/DIS/2017) . 
c.3) Culpabilidade: Não se aplica.
II.1.1.8. Conclusão
Conclui-se que as contratações realizadas pela Prefeitura Municipal de Pinheiro/MA, no âmbito das Dispensas de Licitação por Emergência n. 003/2017 e 002/2017, destinado à aquisição de medicamentos e de insumos médico-hospitalares, respectivamente, ocorreu com sobrepreço médio de 166 %, conforme Tabela III - 'Demonstrativo de sobrepreço na contratação' (item 44 supra) , onde se apurou o percentual de sobrepreço sobre cada item da amostra selecionada.
Reputa-se que a ocorrência em tela pode ser enquadrada como superfaturamento de notas fiscais, tendo em vista a série de pagamentos realizados por meio dos processos administrativos de pagamento n. 479/2017, 511/2017, 512/2017 e 1060/2017 (relacionados à Dispensa n. 003/DIS/2017 - Medicamentos) e 478/2017, 510/2017 e 582/2017 (relacionados à Dispensa n. 002/DIS/2017- Material Médico-Hospitalar) e notas Fiscais emitidas e pagas no âmbito destes processos.
É cabível, no caso em tela, a abertura de processo de tomada de contas especial, diante do comando constante nos arts. 8º, § 1º e 47 da Lei 8.443/1992, bem como dos arts. 252 e 237, VI do Regimento Interno deste TCU e do caput do art. 5º da Instrução Normativa - TCU 71, de 28 de novembro de 2012, para que se apure pormenorizadamente os fatos relatados neste achado, identifique-se os responsáveis e determine-se com exatidão o dano causado ao erário em decorrência de todos os pagamentos realizados com superfaturamento nos dois processos de contratação.
1.1. Destaque-se que, tendo em vista os diversos itens auditados nesta fiscalização, dentre elas emendas parlamentares e pregões, entende-se razoável, por racionalização processual, que o processo de conversão dos autos em tomada de contas aqui proposta seja admitida, excepcionalmente, na forma de autuação de TCE apartada com fundamento no art. 237, VI do Regimento Interno deste Tribunal. 
Oportuno consignar que os recursos envolvidos nos pagamentos das dispensas de licitação em apreço envolvem outras fontes (53,4% do montante) , além da federal (46,6%) , como demonstrado no Anexo A deste relatório. Desse modo, avalia-se pertinente também propor o encaminhamento dos autos ao Tribunal de Contas do Estado do Maranhão, para conhecimento e adoção das providências cabíveis.
II.1.1.9. Proposta de encaminhamento
Abertura de processo de tomada de contas especial em processo apartado, com fundamento nos arts. 8º, § 1º e 47 da Lei 8.443/1992, bem como dos arts. 252 e 237, VI do Regimento Interno deste TCU e do caput do art. 5º da Instrução Normativa - TCU 71, de 28 de novembro de 2012, visando à apuração pormenorizada dos fatos relatados, identificação de todos os responsáveis e determinação com exatidão do dano causado ao erário em decorrência de todos os pagamentos realizados com superfaturamento no âmbito das Dispensas de Licitação n.s 003/2017 e 002/2017, em contratos celebrados entre a Prefeitura Municipal de Pinheiro/MA e a empresa Dimensão Distribuidora de Medicamentos - Eireli.
Encaminhar cópia do presente processo ao Tribunal de Contas do Estado do Maranhão para conhecimento da ocorrência registrada no Achado II.1 e adoção de providências julgadas cabíveis.
II.1.2. Pregões Presenciais 11/2017 e 12/2017
II.1.2.1. Situação Encontrada
Há evidência de sobrepreço médio de 116% nas Atas de Registro de Preços decorrentes dos Pregões presenciais (PP) 11/2017 e 12/2017, assim como de superfaturamento na esfera da execução contratual correspondente.
Ambos pregões foram homologados em favor da empresa Dimensão Distribuidora de Medicamentos - Eireli, CNPJ 02.956.130/0001-28, participante exclusiva final do certame em face da desclassificação da única concorrente Lenda Comércio de Medicamentos Ltda. (peça 24, p. 38-39; peça 26, p. 56-141; peça 30, p. 99-100; peça 32, p. 160, e peça 33, p. 1-134) . Seguem os dados do certame e das atas de registro de preços e contratos decorrentes:
	Tabela V - Dados sobre os PPs 11/2017 e 12/2017 e atos decorrentes

	Pregão
	Objeto
	Ata de Registro de Preços
	Contrato

			N. 
	Valor Global (R$) 
	N. 
	Vigência
	Valor (R$) 

	11/2017
	Aquisição de medicamentos de uso comum e psicotrópicos
	001/2018/PMP
	9.366.312,61
	025/2018/PMP
	27/03/2018 a 31/12/2018
	4.683.543,82

	12/2017
	Aquisição de material de consumo para uso hospitalar
	002/2018-SRP
	2.766.191,72
	026/2018/PMP
	27/03/2018 a 31/12/2018
	1.478.794,09

Fonte: Documentos do PP 11/2017 (peça 19, p. 63; peça 26, p. 142-159; peça 27, p. 3-18) e do PP 12/2017 (peça 28, p. 98; peça 33, p. 135-155; peça 34, p. 1-17) .
As evidências de sobrepreço colhem-se de trabalho realizado pela Controladoria Regional da União no Estado do Maranhão (CGU-MA) consubstanciado na Nota Técnica 1572/2018/NAE/MA/Regional/MA, encaminhada ao Tribunal por meio do Ofício 11731/2018/NAE/MA/Regional/MA-CGU (peças 44 e 45) .
Posteriormente, o órgão, atendendo a diligências do Tribunal, encaminhou, relativamente à aludida nota técnica, elementos de evidências, papéis de trabalho, memórias de cálculos e desdobramentos de ações junto à Prefeitura Municipal de Pinheiro/MA (peças 5, 35, 18-34 e 36-39, além de arquivos lançadas no e-TCU como itens não digitalizáveis, porém convertidos em 'pdf' e inseridos às peças 41 a 43) .
Desse trabalho, extrai-se que foram selecionados 126 itens de maior materialidade de um total de 857, com uso do conceito da 'Curva ABC' (v. item 32 acima) , amostra essa que representa 50,09% (R$ 6.077.653,40) do valor total das duas atas de registro de preços (R$ 12.132.504,33) (peça 45, p. 3-4, item 4.1.1.5) .
A consulta de preços foi realizada, primordialmente, no 'Painel de Preços' (paineldeprecos.planejamento.gov.br) e, complementarmente, no 'Banco de Preços em Saúde' (http://bps.saude.gov.br/) , englobando os registros de compras nesses sistemas realizadas no período de 01/09/2017 a 30/04/2017, com poucas exceções que foram discriminadas e justificadas no aludido trabalho juntamente com outras especificidades da metodologia (peça 45, p. 4, itens 4.1.1.6 a 4.1.1.9) .
Ainda sobre a metodologia utilizada, convém destacar que foi utilizado o conceito da 'média saneada', utilizando-se, ainda, a técnica de 'Coeficiente de Variação' (CV) , correspondente à razão entre o 'Desvio Padrão' e a 'Média', com parâmetro CV menor que 25%, sistemáticas essas já explicadas nos itens 38 a 41 retro (peça 45, p. 4-5, itens 4.1.1.10 a 4.1.1.13) .
A conclusão do exame em comento foi no sentido de que na amostra pesquisada há um sobrepreço médio de 116% que corresponde a prejuízo potencial de R$ 3.268.126,90, conforme demonstrado a seguir:
	Tabela VI - Cálculo de sobrepreço e prejuízo potencial

	Ata de Registro de Preços
	Valor total da amostra (R$) 
	Valor de Mercado (R$) 
	Sobrepreço (%) 
	Prejuízo (R$) 

	001/2018/PMP
	5.151.048,00
	2.339.601,00
	120%
	2.811.447,00

	002/2018-SRP
	926.605,40
	469.925,50
	97%
	456.679,90

	Total
	6.077.653,40
	2.809.526,50
	116%
	3.268.126,9

Fonte: Nota Técnica 1572/2018/NAE/MA/Regional/MA (peça 45, p. 5 e 16-25, c/c peças 41 a 43) .
Insta ainda sublinhar que o exame realizado pela CGU-MA decorreu do conhecimento desse órgão de que o Ministério Público de Contas do Maranhão (MP-TCE) formulara representação junto ao Tribunal de Contas do Estado do Maranhão (TCE-MA) , Processo 5.977/2018, tendo como teor principal indícios de sobrepreço nos valores constantes das atas de registros de preços em comento (peça 45, p. 1, item 3.1) . 
Como registrado na nota técnica em relevo, a atuação da CGU-MA visou (peça 45, p. 1, item 3.2) :
'subsidiar a atuação preventiva e repressiva da CGU e dos demais órgãos de defesa do Estado, bem como reforçar atuação no processo em trâmite junto ao TCE/MA, com vistas a inibir a prática de atos irregulares que impliquem em desperdício e/ou desvios de recursos públicos.' (grifou-se) .
Nesse contexto, e em virtude dos trabalhos de planejamento da presente auditoria, diligenciou-se o TCE-MA para obtenção de cópia dos autos da mencionada representação objeto do Processo 5.977/2018 (peça 2) . Em resposta, o órgão de controle externo estadual encaminhou a documentação que forma as peças 8 a 14 destes autos.
Nessa documentação, não há evidência de atuação do TCE-MA em relação à representação do MP-TCE, mesmo considerando o pedido do parquet de concessão de medida cautelar determinando a suspensão dos efeitos das atas de registro de preços em tela (peça 9, p. 12) .
Contudo, no curso da execução da fiscalização, colheram-se junto ao auditado papéis nos quais se prospectam as seguintes informações (item 'b' das peças 46, p. 4, e 47, p. 4-6, c/c peça 76) :
a) o TCE-MA, na realidade, já emitira o Relatório de Instrução 15.696/2018-UTCEX02/SUCEX08 (peça 76, p. 2-8) , datado de 12/6/2018, em que se constata, entre outras sugestões: (i) parecer para sobrestamento da aludida medida cautelar, considerando, principalmente, que a suspensão imediata da contratação poderia ocasionar danos à população, em virtude de provável interrupção de fornecimento de produtos imprescindíveis aos cuidados da saúde dos munícipes; (ii) determinação ao prefeito de Pinheiro/MA para que se abstivesse de prorrogar os contratos decorrentes das atas de registro de preços em foco (peça 76, p. 7) ;
b) a CGU-MA encaminhara ao gestor municipal a Nota Técnica acima citada, solicitando justificativas para as irregularidades encontradas e informações sobre eventuais providências adotadas ou em curso (peça 76, p. 22-48, c/c peças 35 a 39) ;
c) a Prefeitura Municipal, em decorrência das ações do MP-TCE e da CGU-MA, promoveu a instalação de comissão de sindicância, em 28/6/2018, para apuração dos indícios de irregularidades, cujos trabalhos iniciais resultaram em colheita de justificativas da Dimensão Distribuidora de Equipamentos - Eireli e emissão de ofício à empresa, datado de 30/7/2018, dando início a processo de rescisão dos contratos oriundos dos pregões em comento (peça 76, p. 51-53, 54-209 e 210-211) .
Ademais, em pesquisa no sítio eletrônico do TCE-MA, obtiveram-se as seguintes informações em relação ao andamento do Processo 5.977/2018, consignando-se que para o presente caso o órgão não disponibilizou em seu portal (nem na resposta à mencionada diligência do TCU) os relatórios de instruções produzidos (cf. peça 77, p. 2) :
	a) a Nota Técnica 1572/2018/NAE/MA/Regional/MA foi juntada aos autos em 15/6/2018, encaminhada pelo MP-TCE (peça 77, p. 1) ;
	b) as citações do prefeito municipal e da Dimensão Distribuidora de Equipamentos - Eireli, datadas de 19/6/2018 e 10/7/2018, respectivamente, foram promovidas (peça 77, p. 3-4) ;
	c) as defesas dos citados já foram apresentadas em 24/7/2018 e 7/8/2018 e foram encaminhadas para análise do setor/auditor competente (peça 77, p. 1 e 5 a 7) . 
Além desses fatos relatados, ressalta-se que os Contratos 025/2018 e 026/2018 (v. Tabela V deste relatório) estão em plena execução no município, o que reforça o indicativo de existência de superfaturamento.
Com efeito, atendendo à requisição de auditoria, foram fornecidos os processos de pagamentos até então existentes relativos às relações contratuais em apreço, dos quais se extraíram determinados documentos (notas fiscais, notas de empenho, notas de liquidação, ordens de pagamentos, comprovantes de transferências bancárias, entre outros) que agora formam as peças 67 a 75 dos autos.
Também, a partir desses processos, elaborou-se demonstrativo dos pagamentos realizados que constitui o Anexo A deste relatório.
Desse demonstrativo, colhe-se que até então foram ordenados pagamentos ao contratante no total de R$ 1.396.426,31, os quais, em sua maioria, R$ 1.142.464,16 (81,2%) , com recursos federais, movimentados nas contas correntes dos antigos blocos MAC (conta 31411-0) e PAB (conta 31409-9) , além do atual 'custeio das ações e serviços públicos de saúde' (conta 55470-7) .
A título de exemplo, calculou-se o possível superfaturamento no âmbito dos Processos de pagamento 3560/2018 (Contrato 26/2018) e 3561/2018 (Contrato 25/2018) , tendo por base os preços de referência obtidos pela CGU-MA (cf. peça 45, p. 16-25) :
	Tabela VII - Resumo do Superfaturamento

	Processo de pagamento
	Nota Fiscal
	Valor Superfaturado (R$) 
	Data do pagamento

		N. 
	Valor (R$) 
		
	3560/2018
	47805
	39.510,14
	15.318,75
	27/04/2018

		47806
	40.489,94
	15.100,14
	
		47810
	15.800,67
	1.183,00
	
	3561/2018
	47803
	36.712,50
	12.378,10
	27/04/2018

		47804
	42.767,80
	7.383,50
	
		47807
	35.602,60
	10.135,30
	
		47809
	39.116,50
	4.180,00
	
	Totais
	-
	220.440,15
	65.678,79
	-

	RESUMO

	Valor superfaturado apurado parcialmente (histórico) 
	R$ 65.678,79
	
Fonte: Nota Técnica 1572/2018/NAE/MA/Regional/MA (peça 45) ; processos de pagamentos (peças 70 e 71) ; memória de cálculo (Anexo B deste relatório) .
II.1.2.2. Objeto
Pregões presenciais 11/2017 e 12/2017; Atas de Registro de Preços 001/2018/PMP e 002/2018-SRP; Contratos 25/2018 e 26/2018.
II.1.2.3. Critérios
V. item II.1.1.3, parágrafo 51, acima.
II.1.2.4. Evidências
Documentos do PP 11/2017 (peça 19, p. 63; peça 24, p. 38-39; peça 26, p. 56-159; peça 27, p. 3-18) e do PP 12/2017 (peça 28, p. 98; peça 30, p. 99-100; peça 32, p. 160; peça 33, p. 1-155; peça 34, p. 1-17) ; Ofício 11731/2018/NAE/MA/Regional/MA-CGU e Nota Técnica 1572/2018/NAE/MA/Regional/MA (peças 44 e 45) ; Ofícios de diligência 2034/2018-TCU/Secex/MA, 2035/2018-TCU/Secex/MA e 2379/2018-TCU/Secex/MA (peças 2, 5 e 35) ; Ofício 14006/2018/NAE/MA/Regional/MA-CGU e anexos (peças 18-34 e 41 a 43) ; Ofício 14831/2018/NAE/MA/Regional/MA-CGU e anexos (peças 36-39) ; Ofício 1755/2018/Secex/TCE e anexos (peças 8 a 14) ; Ofício de Requisição 02-258/2018 (peça 46, p. 4-5) ; Ofício 03/2018-Controle Interno-PMP e anexo (peça 47, p. 4-7, e peça 76) ; Resultado de pesquisa no portal do TCE (peça 77) ; Processos de pagamento relativos aos Contratos 25/2018 e 26/2018 (peças 67 a 75) ; Memória de cálculo de superfaturamento (Anexo B) .
II.1.2.5. Causas
Conquanto não seja possível identificar a causa precisa da ocorrência, pode-se mencionar a elaboração deficiente de orçamento estimativo das licitações (v. peça 45, p. 6-7, item 4.2.2) , que acabou por não refletir os preços efetivos de mercado, assim como falhas de controles internos relativos a essa etapa do procedimento na esfera da Prefeitura Municipal de Pinheiro/MA.
II.1.2.6. Efeitos
Possível ocorrência de dano ao erário, em face de superfaturamento.
II.1.2.7. Responsabilização
Dada a conclusão e proposta de encaminhamento infra, reputa-se prescindível a definição de agentes públicos responsáveis nesta fase processual.
II.1.2.8. Conclusão
Há evidências consistentes de sobrepreço, conforme levantamento já descrito da CGU-MA, em relação ao qual esta equipe anui com a metodologia utilizada e cálculos e conclusões consignadas.
Da descrição do achado, verifica-se que as ocorrências em comento já estão em fase adiantada de apuração no âmbito do Tribunal de Contas do Estado do Maranhão.
Anota-se que os indícios de irregularidades em tela envolvem recursos federais e de outras fontes, como já visto anteriormente, o que atrai a competência concorrente do TCU e do TCE-MA, conforme se depreende do art. 38 da Lei Complementar 141, de 13 de janeiro de 2012, além de jurisprudência deste Tribunal (por exemplo, Acórdão 1306/2007-TCU-Plenário e Decisão 506/1997-Plenário) .
Desse modo, nada obstante a competência do TCU para tratar da matéria e do princípio da independência das instâncias, porém considerando os princípios da racionalidade administrativa e da eficiência, e para evitar eventuais discrepâncias de entendimentos sobre matéria comum ou mesmo a duplicidade de sanção ou ressarcimento ao erário (v. Acórdãos deste Tribunal: 7.341/2010-1ª Câmara, 1.340/2010-Plenário e 1.062/2009-2ª Câmara) , reputa-se que o TCU não deva adotar medidas atinentes ao assunto, neste comenos.
No entanto, convém determinar à Secex/MA que promova o acompanhamento do desfecho da representação tratada no Processo 5.977/2018, em trâmite no TCE-MA, propondo ao TCU eventuais medidas complementares que entender necessárias.
Igualmente, avalia-se necessário que a Secex/MA acompanhe o resultado da mencionada apuração que está sendo realizada no Município de Pinheiro/MA em relação à matéria objeto da representação do MP-TCE e da nota técnica emitida pela CGU-MA.
Adicionalmente, para subsídio aos aludidos trabalhos em andamento no TCE-MA e na CGU-MA, alvitra-se o encaminhamento de cópia do presente processo aos referidos órgãos de controle.
A propósito, foi juntado aos autos cópia do Ofício 16163/2018/NAE/MA/Regional/MA-CGU (peça 97) , em que a CGU-MA solicita a este Tribunal, após considerações diversas, cópia dos documentos/processos que comprovem as providências porventura adotadas pelo município em razão dos fatos apontados na Nota Técnica 1572/2018/NAE/MA/Regional/MA (peça 97, p. 2, item 8) , o que corrobora a proposta mencionada no parágrafo anterior.
II.1.2.9. Proposta de encaminhamento
Determinar à Secex/MA que:
a) promova o acompanhamento do desfecho da representação objeto do Processo 5.977/2018, em trâmite no Tribunal de Contas do Estado do Maranhão, propondo ao TCU eventuais medidas complementares que entender necessárias.
b) promova o acompanhamento junto ao Município de Pinheiro/MA do resultado das apurações levadas a efeito pela Comissão de Sindicância instituída pela Portaria 210, de 28/6/2018 e, em particular, das providências tomadas pela municipalidade para a rescisão dos contratos decorrentes dos Pregões presenciais 11/2017 e 12/2017. 
Encaminhar cópia do presente processo ao Tribunal de Contas do Estado do Maranhão e à Controladoria Regional da União no Estado do Maranhão para subsídio aos trabalhos em desenvolvimento nesses órgãos sobre matéria semelhante à tratada nestes autos.
I.10. Utilização indevida de verbas de emendas parlamentares
II.2.1. Situação Encontrada
Verbas provenientes de emendas parlamentares que adicionaram recursos ao SUS para incremento temporário do Teto do Piso de Atenção Básica, foram utilizadas, em parte, para pagamento de pessoal, no exercício de 2017.
Com efeito, constatou-se, em pesquisa no portal do Fundo Nacional de Saúde (FNS) na internet, que foram transferidos ao Fundo Municipal de Saúde de Pinheiro/MA recursos para incremento temporário do teto de Média e Alta Complexidade (MAC) e do Piso de Atenção Básica (PAB) , em 2017, provenientes de emendas parlamentares, conforme dados resumidos abaixo:
	Tabela VIII - Transferências fundo a fundo relativas ao incremento temporário do componente de custeio do PAB e do MAC - 2017 - Pinheiro/MA

	OB
	Crédito em Conta
	Bloco
	Portaria GM-MS
	Referência

	N. 
	Data
	Valor
			N. 
	Data
	
	836370
	30/8/2017
	100.000,00
	1/9/2017
	MAC
	1717
	7/7/2017
	Peça 49 e peça 52, p. 1

	840401
	27/9/2017
	1.922.606,50
	3/10/2017
	MAC
	1735
	11/7/2017
	Peça 49 e peça 52, p. 2

	844841
	3/11/2017
	1.922.606,50
	8/11/2017
	MAC
	1735
	11/7/2017
	Peça 49 e peça 52, p. 4

	835815
	24/8/2017
	89.953,00
	30/8/2017
	PAB
	1672
	5/7/2017
	Peça 48 e peça 50, p. 3

	839793
	20/9/2017
	3.480.263,00
	26/9/2017
	PAB
	1734
	11/7/2017
	Peça 48 e peça 50, p. 5

	844335
	27/10/2017
	2.180.544,00
	31/10/2017
	PAB
	1709
	6/7/2017
	Peça 48 e peça 50, p. 9

Fonte: Portal do Fundo Nacional de Saúde e extratos bancários (referência na própria Tabela VIII) .
As portarias discriminadas na tabela retro identificam as emendas parlamentares que justificaram as transferências, conforme especificado a seguir:
	Tabela IX - Discriminação das emendas parlamentares referentes à Pinheiro/MA

	Portaria
	Código da Emenda
	Valor para Pinheiro/MA (R$) 

	1672/2017
	36980006
	89.953,00

	1709/2017
	81000173
	2.180.544,00

	1717/2017
	36980006
	100.000,00

	1734/2017
	81000173
	3.480.263,00

	1735/2017
	81000174
	3.845.213,00

	Total
	-
	9.695.973,00

Fonte: Portarias discriminadas na própria Tabela IX, disponíveis em www.saude.gov.br/saudelegis.
Em face dessas transferências, requisitaram-se elementos acerca da aplicação desses recursos à prefeitura, obtendo-se o rol de gastos efetuados, à exceção dos referentes aos valores de R$ 100.000,00 e R$ 89.953,00, em relação aos quais o órgão informou que não houve um controle específico para as despesas correspondentes (peça 46, p. 1-3, itens 'f.1' e 'f.2', e p. 7-8, item 'g'; peça 47, p. 2, item 'f.1' c/c peça 55; peça 47, p. 14-15, itens 'e' e 'g') .
Desse rol, identificaram-se os seguintes gastos com pessoal da área de Saúde, confirmados pela prefeitura em resposta à requisição da equipe de auditoria (peça 55, p. 2; itens 'e' e 'f' da peça 46, p. 8, e da peça 47, p. 14) e pelos respectivos documentos de empenho, liquidação e pagamento juntados aos autos (peças 56 a 59) , além dos extratos bancários correspondentes (peça 50, p. 12-13, e peça 54, p. 25-26) :
	Tabela X - Relação de pagamentos de pessoal

	Data
	Descrição
	Valor (R$) 

	14/12/2017
	FOLHA ANTENOR CONTRATO
	253.590,84

	14/12/2017
	FOLHA ANTENOR MÉDICOS
	279.100,01

	20/12/2017
	FOLHA 13º EFETIVO-2ª PARCELA
	93.996,29

	21/12/2017
	FOLHA 13º EFETIVO-1ª PARCELA
	117.999,81

Fonte: Relação de Pagamentos (peça 55, p. 2) 
Anota-se que, para efetivação desses pagamentos e dos demais que serão mencionados adiante, os recursos foram transferidos da conta que registra movimentação do Bloco de Atenção Básica (31409-9, Agência 566-5) para conta que movimenta usualmente recursos de origem constitucional (12282-3, Agência 566-5) (peça 50, p. 12-13, e peça 54, p. 23-27) .
No que tange ao valor de R$ 89.953,00 discriminado nas Tabelas VIII e IX acima, observou-se, no extrato bancário da citada conta 31409-9, que na mesma data de sua entrada, em 30/8/2017, ocorreram duas transferências bancárias, nos montantes de R$ 11.478,39 e R$ 24.260,84, sendo que, anteriormente, não havia saldo na conta bancária em apreço (peça 50, p. 3) .
A prefeitura informou que esses valores foram destinados a pagamento das folhas de contrato do 'Centro de Testagem' e 'Saúde Bucal', respectivamente (peça 47, p. 1-2, item 'c') , o que está comprovado também por meio dos respectivos documentos de empenho, liquidação e pagamento juntados aos autos, nos quais também se verifica que ambas são folhas de pessoal da área de Saúde (peças 60 e 61) .
Entretanto, em relação ao valor de R$ 24.260,84, observa-se que nada obstante elementos da folha indicarem a quantia mencionada, a ordem de pagamento e o valor efetivamente pago consignam R$ 23.226,39 (peça 61, p. 5-6, 8 e 19-20; peça 50, p. 3; peça 54, p. 6-7) , sendo que, devido à mistura de valores no dia 30/8/2017 na conta corrente, tanto de créditos como de débitos, inclusive aplicação em investimentos, não é possível identificar a utilização da diferença de R$ 1.034,45 (v. peça 54, p. 6-7) .
Por sua vez, foi utilizado integralmente o valor de R$ 11.478,39, porém o total da folha pago foi de R$ 11.478,40 (peça 60, p. 4-5, 7 e 13-14; peça 50, p. 3; peça 54, p. 6-7) .
Desse modo, resta evidenciado o uso da importância de R$ 34.704,78 (R$ 11.478,39 + R$ 23.226,39) , do total da emenda em apreço, no pagamento de folha de pessoal da área de Saúde.
Ressalta-se, com base no extrato bancário da conta corrente e da conta de investimento associada, bem como do respectivo razão analítico, que o restante do valor relativo à emenda em questão, R$ 54.213,77, foi transferido, ainda em 30/8/2017, para a conta de investimentos e resgatado em três parcelas, com os acréscimos de rendimentos líquidos, conforme demonstrado abaixo, concluindo-se que não há evidência de pagamento de pessoal ou, no caso específico do resgate do dia 18/9/2017, resta infactível a verificação do gasto efetuado pelas razões indicadas na tabela infra.
	Tabela XI - Resgates e pagamentos do valor aplicado de R$ 54.213,77 acrescido do rendimento líquido

	Data
	Valor Resgatado (R$) 
	Finalidade

	31/8/2017
	49.980.97
	Pagamento a fornecedor no valor de R$ 50.000,00 (nessa data também foi resgatado R$ 19,03 de outro valor aplicado, totalizando a mencionada importância) 

	14/9/2017
	170,77
	Pagamento de conta de luz

	18/9/2017
	4.080,00
	Diversas (inclusive pessoal) , porém com impossibilidade de identificação precisa do seu destino, diante da multiplicidade de resgates conjuntos e de diversos pagamentos na data

Fonte: Peça 50, p. 3, 5 e 14-15; peça 51, p. 3-4
Quanto ao valor de R$ 100.000,00 discriminado nas Tabelas VIII e IX acima, verifica-se, no extrato da conta corrente e de investimentos (31411-0 da Agência 566-5) , que registra movimentação do Bloco de Média e Alta Complexidade, que foi integralmente aplicado em conta de investimento em 1/9/2017 e resgatado em 14/9/2017, acrescido dos rendimentos líquidos, juntamente com outros valores que importaram em R$ 1.024.864,38, usados para transferências bancárias diversas, de modo que se torna inviável definir com precisão as despesas satisfeitas com a importância proveniente da emenda em questão (peça 52, p. 1 e 7; peça 53, p. 1) .
II.2.2. Objeto
Emendas parlamentares que adicionaram recursos ao SUS no exercício de 2017, para incremento do Teto de Média e Alta Complexidade e do Piso de Atenção Básica.
II.2.3. Critérios
art. 166, § 10, e art. 167, inciso X, da Constituição Federal; § 4º do art. 4º da Portaria - GM/MS 788, de 15 de março de 2017, com as alterações introduzidas pela Portaria - GM/MS 2.257, de 6 de setembro de 2017; Acórdão 287/2016-TCU-Plenário e 831/2018-TCU-Plenário.
Insta assinalar que os recursos em foco são provenientes de emenda parlamentar individual (36980006, cf. Tabela IX supra - peça 62, p. 2) e de emenda do relator-geral da Lei Orçamentária para 2017 (81000173 e 81000174, cf. Tabela IX supra - peça 63, p. 3, 15 e 190-191) .
No caso da emenda individual, de caráter impositivo, há vedação expressa de que os recursos sejam utilizados para pagamento de pessoal no art. 166, § 10, da Constituição Federal, assim como no § 4º do art. 4º da Portaria - GM/MS 788, de 15 de março de 2017, com as alterações introduzidas pela Portaria - GM/MS 2.257, de 6 de setembro de 2017.
Convém registrar que o Acórdão 287/2016-TCU-Plenário manifestou entendimento de que os recursos oriundos de emendas parlamentares individuais, embora possuam relativa obrigatoriedade de execução orçamentária e financeira, não constituem transferências obrigatórias, tais como as relativas aos fundos de participação dos estados e municípios e outras afins, mas sim transferências voluntárias, pois sua execução depende de condicionantes (inexistência de impedimentos de ordem técnica e de contingenciamento) .
Desse modo, os recursos objeto da emenda de código 36980006 caracterizam-se como transferência voluntária, realizada na modalidade fundo a fundo, o que também atrai a vedação de pagamento de despesas com pessoal (ativo, inativo e pensionista, dos Estados, do Distrito Federal e dos Municípios) imposta pelo art. 167, inciso X, da Constituição Federal, além do citado art. 166, § 10.
No que tange às emendas do relator-geral, observa-se que a Lei 13.408, de 26 de dezembro de 2016, que dispõe sobre as diretrizes para a elaboração da Lei Orçamentária de 2017 e dá outras providências, trata, na Seção X, Subseção I, do Capítulo III, do regime de execução de programações incluídas ou acrescidas por emendas parlamentares, independentemente de autoria (art. 61) , estabelecendo em seu art. 62 que 'é obrigatória a execução orçamentária e financeira, de forma equitativa, das programações decorrentes de emendas de que trata esta Seção', acrescentando em seu § 1º que 'considera-se execução equitativa a execução das programações que atenda de forma igualitária e impessoal as emendas apresentadas, independentemente da autoria'. 
Ainda, para complementação do raciocínio, convém transcrever o seu art. 67:
art. 67. As programações sujeitas ao regime de que trata esta Seção sujeitam-se a:
I - contingenciamento, observado o disposto nos termos do § 17 do art. 166 da Constituição Federal e do § 3º do art. 62 desta Lei;
 (...) 
§ 1º O contingenciamento previsto no inciso I do caput:
I - não constitui impedimento de ordem técnica, mas suspende a execução no valor contingenciado;
II - não afasta a necessidade de verificação de eventuais impedimentos de ordem técnica; e
 (...) 
Desse modo, reputa-se que as emendas do relator-geral estão disciplinadas por esses dispositivos mencionados, com características semelhantes às programações decorrentes de emendas individuais - execução dependente de condicionantes (inexistência de impedimentos de ordem técnica e de contingenciamento) -, de modo que aplicável o entendimento do Acórdão 287/2016-TCU-Plenário sobre o caráter de transferência voluntária desses recursos, o que permite concluir pela incidência da vedação mencionada no art. 167, inciso X, da Constituição Federal.
II.2.4. Evidências
Ofícios de Requisição (peça 46, p. 1-3, itens 'f.1' e 'f.2', e p. 7-8, itens 'e' a 'g') ; Ofícios de atendimentos às requisições (peça 47, p. 1-2, itens 'c' e 'f.1', p. 14-15, itens 'e' a 'g') ; Elementos do processo de pagamento (peças 56 a 61) ; Extratos Bancários (peça 52, p. 1, 2, 4 e 7; peça 50, p. 3, 5, 9 e 12-15; peça 54, p. 6-7 e 25-26) ; Razão analítico (peça 53, p. 1; peça 51, p. 3-4) ; Rol de transferências fundo a fundo para a Atenção Básica e Média e Alta Complexidade (peças 48 e 49) ; Relação de despesas pagas com recursos de emendas parlamentares (peça 55) ; Informações sobre as emendas parlamentares em comento (peças 62 e 63) .
II.2.5. Causas
Gestão deficiente na aplicação dos recursos oriundos de emendas parlamentares; falhas nos processos de controle interno da unidade.
II.2.6. Efeitos
Dano ao erário devido ao desvio de objeto em relação à aplicação dos recursos transferidos por meio de emendas parlamentares.
II.2.7. Responsabilização
	a) Responsável: Município de Pinheiro/MA
	a.1) Conduta: Utilizar em pagamento de pessoal recurso federal vedado para aplicação em tal objeto.
	a.2) Nexo de causalidade: Ao utilizar recurso vedado para pagamento de pessoal, tornou-se o beneficiário direto da irregularidade cometida.
	a.3) Culpabilidade: Não se aplica.
	b) Responsável: Raimundo José Marques Miranda, CPF XXX.794.253-XX, Secretário de Saúde de Pinheiro/MA no período de 5/1/2017 a 27/10/2017 (peça 99) .
	b.1) Conduta: Não supervisionar adequadamente a sistemática de pagamentos do órgão, na condição de Secretário Municipal de Saúde de Pinheiro/MA no período indicado, quando ocorreram os pagamentos apontados no item 106 deste relatório, por ele ordenados, responsável, portanto, no âmbito do município, pela direção do Sistema Único de Saúde (SUS) , nos termos do art., 9º, inciso III, da Lei 8.080, de 19 de setembro de 1990.
	b.2) Nexo de causalidade: A ausência de supervisão adequada propiciou a incidência e a manutenção da ocorrência em comento.
	b.3) Culpabilidade: Não é possível afirmar que ocorreu boa-fé do responsável à luz os elementos coligidos e analisados. Também não há evidências de que o ato fora praticado após prévia consulta a órgãos técnicos nem respaldado em parecer técnico. É razoável afirmar que era possível ao responsável detectar a situação irregular em comento, decorrente da inobservância de normas constitucionais bem claras a respeito do assunto, caso exercesse a supervisão adequada sobre a movimentação dos recursos do Fundo Municipal de Saúde do município. Assim, a conduta do responsável é culpável, ou seja, reprovável, razão pela qual ele deve ser ouvido em audiência a fim de avaliar se merece ser apenado com a aplicação de multa.
	c) Responsável: Lucyanne Costa Freitas, CPF XXX.138.183-XX, Secretária de Saúde de Pinheiro/MA no período de 28/10/2017 em diante (até pelo menos a data da auditoria) (peça 99) .
	c.1) Conduta: Não supervisionar adequadamente a sistemática de pagamentos do órgão, na condição de Secretária Municipal de Saúde de Pinheiro/MA no período indicado, quando ocorreram os pagamentos apontados na Tabela X deste relatório, por ela ordenados, responsável, portanto, no âmbito do município, pela direção do Sistema Único de Saúde (SUS) , nos termos do art., 9º, inciso III, da Lei 8.080, de 19 de setembro de 1990.
	c.2) Nexo de causalidade: A ausência de supervisão adequada propiciou a incidência e a manutenção da ocorrência em comento.
	b.3) Culpabilidade: Não é possível afirmar que ocorreu boa-fé da responsável à luz os elementos coligidos e analisados. Também não há evidências de que o ato fora praticado após prévia consulta a órgãos técnicos nem respaldado em parecer técnico. É razoável afirmar que era possível à responsável detectar a situação irregular em comento, decorrente da inobservância de normas constitucionais bem claras a respeito do assunto, caso exercesse a supervisão adequada sobre a movimentação dos recursos do Fundo Municipal de Saúde do município. Assim, a conduta do responsável é culpável, ou seja, reprovável, razão pela qual ele deve ser ouvido em audiência a fim de avaliar se merece ser apenado com a aplicação de multa.
II.2.8. Conclusão
Ocorreu a utilização indevida de verbas de emendas parlamentares, nos termos expostos anteriormente.
Reputa-se que a ocorrência em tela pode ser enquadrada como desvio de objeto, dado que parte dos recursos das emendas parlamentares em comento foi utilizado para pagamento de pessoal da área de saúde, apesar da vedação constitucional, o que trouxe benefício ao Município de Pinheiro/MA (v. Acórdão 4158/2016-TCU-Primeira Câmara, 4.990/2017-1ª Câmara e 4.833/2018-2ª Câmara) .
Nessa situação, é aplicável entendimento firmado pelo Acórdão 1072/2017-TCU-Plenário, da relatoria do Ministro Bruno Dantas, no sentido de que:
9.3.2. com relação aos débitos decorrentes de desvio de objeto ou finalidade:
9.3.2.1. o art. 27, inciso I, da Lei Complementar 141/2012 impõe a obrigação de devolução dos valores aplicados indevidamente, não fazendo distinções entre o desvio de objeto e o de finalidade;
9.3.2.2. considerando que as despesas irregulares são realizadas em benefício da comunidade local, cabe, na linha do que determina o art. 3º Decisão Normativa TCU 57/2004 e o art. 27, inciso I, da Lei Complementar 141/2012, ao ente federado a obrigação de recompor, com recursos próprios, os valores gastos indevidamente, atualizados monetariamente, ao fundo de saúde do ente beneficiário do repasse, podendo, ainda, haver a responsabilização solidária do agente público causador da irregularidade e a sua apenação com multa;
9.3.2.3. embora não se possa falar propriamente em dano ao erário, a obrigação de recomposição do fundo local caracteriza um débito do ente beneficiário do repasse perante o fundo de saúde local, cabendo, portanto, a instauração de tomada de contas especial para perquirir esses valores, nos moldes da Lei 8.443/1992 e dos demais normativos que regem a matéria no âmbito deste Tribunal, bem como das diretrizes estabelecidas no item 9.3.5 abaixo e seus subitens;
Nesse aresto, foi ainda definido que:
9.3.2.6. nos casos em que o desvio de objeto ou finalidade é identificado em processos originários da atuação desta Corte de Contas, como fiscalizações, denúncias ou representações, deve-se, preliminarmente à conversão dos autos em tomada de contas especial, fixar prazo para que o ente beneficiário recomponha o fundo de saúde local, com recursos do próprio tesouro, na forma do art. 27, inciso I, da Lei Complementar 141/2012, e, em havendo a devida recomposição, determinar ao Denasus que fiscalize a aplicação desses recursos, a fim de verificar se foi dado cumprimento ao objetivo do repasse. (destaques inseridos) .
Além desse posicionamento, convém abordar que, conforme exposto na seção I.2 deste relatório (Visão Geral do Objeto) , a Portaria de Consolidação GM/MS 6, de 28 de setembro de 2017, após as alterações introduzidas pela Portaria GM/MS 3.992, de 28 de dezembro de 2017, restringiu a organização dos repasses fundo a fundo do FNS a apenas dois blocos: 'custeio das ações e serviços públicos de saúde' e 'investimento na rede de serviços públicos de saúde'.
Assim, em face do caso concreto, e considerando posicionamento semelhante verificado nos itens 15 a 20 do Voto atinente ao Acórdão 1393/2018-TCU-Plenário, da relatoria do ministro José Múcio Monteiro, propõe-se fixar prazo para que o Município de Pinheiro/MA recomponha o fundo de saúde local, à conta do bloco de custeio das ações e serviços públicos de saúde, com recursos do próprio tesouro, na forma do art. 27, inciso I, da Lei Complementar 141/2012.
Além dessa proposição, alvitra-se a audiência dos responsáveis pessoas físicas elencados no item II.2.7 acima acerca da ocorrência em tela. 
II.2.9. Proposta de encaminhamento
Fixar o prazo de sessenta dias, com fundamento no art. 27, inciso I, da Lei Complementar 141/2012, a contar da notificação, para que o Município de Pinheiro/MA efetue e comprove, perante este Tribunal, o recolhimento com recursos próprios das quantias a seguir especificadas aos cofres do Fundo Municipal de Saúde de Pinheiro/MA, à conta do bloco de custeio das ações e serviços públicos de saúde, atualizadas monetariamente a partir das datas indicadas até a data do efetivo recolhimento, na forma prevista na legislação em vigor:
	Valor Original (R$) 
	Data

	11.478,39
	30/08/2017

	23.226,39
	30/08/2017

	253.590,84
	14/12/2017

	279.100,01
	14/12/2017

	93.996,29
	20/12/2017

	117.999,81
	21/12/2017

Promover, com fundamento no art. 43, inciso II, da Lei 8.443/1992 c/c o art. 250, incisos IV, do Regimento Interno/TCU, a audiência do Sr. Raimundo José Marques Miranda, CPF XXX.794.253-XX, Secretário de Saúde de Pinheiro/MA no período de 5/1/2017 a 27/10/2017, para que, no prazo de quinze dias, apresente razões de justificativa quanto ao desvio de objeto na aplicação dos recursos oriundos de emendas parlamentares que adicionaram recursos ao SUS para incremento temporário do Teto do Piso de Atenção Básica, dado que foram utilizados indevidamente, em 30/08/2017, os valores de R$ 11.478,39 e R$ 23.226,39 para pagamento de pessoal.
Promover, com fundamento no art. 43, inciso II, da Lei 8.443/1992 c/c o art. 250, incisos IV, do Regimento Interno/TCU, a audiência da Srª Lucyanne Costa Freitas, CPF XXX.138.183-XX, Secretária de Saúde de Pinheiro/MA no período de 28/10/2017 em diante (até pelo menos a data da auditoria) , para que, no prazo de quinze dias, apresente razões de justificativa quanto ao desvio de objeto na aplicação dos recursos oriundos de emendas parlamentares que adicionaram recursos ao SUS para incremento temporário do Teto do Piso de Atenção Básica, discriminados a seguir, dado que foram utilizados indevidamente para pagamento de pessoal.
	Valor (R$) 
	Data

	253.590,84
	14/12/2017

	279.100,01
	14/12/2017

	93.996,29
	20/12/2017

	117.999,81
	21/12/2017

I.11. Restrições ao caráter competitivo dos certames
II.3.1. Situação Encontrada
Na análise dos requisitos de habilitação fixados nos editais dos Pregões presenciais 11/2017 e 12/2017 (v. Tabela V retro) , constata-se inclusão de várias cláusulas restritivas à competitividade desses certames, das quais se destacam as relacionadas a seguir, observando que são regras comuns a ambas licitações.
Cláusula: '3.17.3.2. Em nenhuma hipótese será (ão) autenticada (s) cópia (s) de documento (s) no dia da realização do certame' (v. também Cláusula 4.4)   (peça 19, p. 67; peça 28, p. 102) .
1.1. Fundamento legal: O TCU, por meio do Acórdão 1574/2015-TCU-Plenário, da relatoria do ministro Benjamin Zymler, manifestou entendimento de que esse tipo de regramento afronta o art. 32 da Lei 8.666/1993, e que a autenticação dos documentos na própria sessão de entrega e abertura das propostas atenderia ao princípio da seleção da proposta mais vantajosa, previsto no art. 3º da Lei 8.666/1993, assim como ao princípio do formalismo moderado, e estaria em consonância com o que prescreve o art. 43, § 3º, da Lei 8.666/1993.
Cláusula: '4.6. Não serão aceitas documentação e proposta enviadas via postal ou entregues em outros setores que não seja o especificado no preâmbulo do Edital' (peças 19, p. 68; peça 28, p. 103) . 
1.2. Fundamento legal: A jurisprudência do Tribunal é pacífica quanto ao entendimento de que o edital não pode conter restrições ao caráter competitivo do certame, tais como a proibição do envio de documentos por via postal (Decisão 355/2001 e Acórdãos 1.522/2006, 3.192/2016, 596/2017, 730/2017, todos do Plenário) .
a)  Cláusula: '5.8. (...) I - Apresentar Certificado do Registro de cada produto no Ministério da Saúde, fornecido através do seu órgão competente, conforme § 4° do art. 14 do Decreto Federal n. 79.094/77' (peça 19, p. 70; peça 28, p. 104) .
	b) Cláusula: '7.3.4. (...) c) Certidão Negativa de Protesto emitida por cartório de protesto da cidade de domicílio da licitante ou por cartórios, em caso de existência de mais de um e certidão corregedoria. d) Atestado de idoneidade financeira emitido por, pelo menos, uma instituição financeira' (peça 19, p. 76; peça 28, p. 111) .
	c) Cláusula: '7.3.5. (...) o) Apresentar Certificado de Boas Práticas da Distribuição e Armazenamento de Produtos para Saúde da licitante e cópia legível de sua publicação no Diário Oficial da União. p) Apresentar Certificado de Boas Práticas da Distribuição e Armazenamento de Insumos Farmacêuticos da licitante e cópia legível de sua publicação no Diário Oficial da União' (peça 19, p. 78; peça 28, p. 111 - neste caso alíneas 'e' e 'f' da Cláusula 7.3.5) .
1.3. Fundamento legal: A jurisprudência deste Tribunal é no sentido de que são indevidas exigências de documentos de habilitação não previstas nos arts. 27 a 31 da Lei 8.666/1993 (Acórdãos 3.192/2016, 1.224/2015 e 189/2009, todos do Plenário) .
1.4. Especificamente, também o Tribunal tem manifestado entendimento de que é exaustiva a lista de requisitos para habilitação técnica de licitantes previstos no art. 30 da Lei 8.666/1993, sendo impossível a definição infralegal de novos requisitos, vale dizer, o teor do seu inciso IV, que prescreve 'prova de atendimento de requisitos previstos em lei especial, quando for o caso', deve ter interpretação restritiva (Acórdão 4788/2016-TCU-Primeira Câmara, da relatoria do Ministro Bruno Dantas) .
1.5. No caso particular da referida Cláusula 7.3.4, 'c' e 'd', listam-se ainda os seguintes Acórdãos deste Tribunal: 2.179/2011 e 2.365/2017, ambos do Plenário, além da Decisão 523/1997-Plenário.
1.6. Insta também destacar que a única empresa concorrente da Dimensão Distribuidora de Equipamentos - Eireli nos Pregões em apreço, a firma Lenda Comércio de Medicamentos Ltda., foi desclassificada por descumprimento da exigência contida na referida Cláusula 5.8 de ambos editais (peça 26, p. 56-97; peça 32, p. 160, e peça 33, p. 1-66) .
Anota-se que, a rigor, as exigências contidas nas Cláusulas 7.3.5.b, 7.3.5.c, 7.3.5.d, 7.3.5.e, 7.3.5.f, 7.3.5.g, 7.3.5.h e 7.3.5.n do edital do Pregão 11/2017 (peça 19, p. 77-78) , assim como o equivalente no Pregão 12/2017 (Cláusulas 7.3.5.b, 7.3.5.c, 7.3.5.d, 7.3.5.g, 7.3.5.h, 7.3.5.i e 7.3.5.o - peça 28, p. 111-112) , também não encontram guarida na legislação, a teor da jurisprudência mencionada nos itens 134.1 e 134.2, no que couber.
Cláusula 7.3.5. 'j' e 'l' (peça 19, p. 77; peça 28, p. 112 - neste caso, alíneas 'l' e 'm' da Cláusula 7.3.5) :
j) Comprovação de possuir em seu quadro permanente, na data prevista para a entrega da proposta, profissional de nível superior, devidamente reconhecido pelo Conselho Regional de Farmácia (CRF) .
l) A comprovação do vínculo empregatício do profissional referido no item anterior, será feita mediante apresentação da cópia da Carteira Profissional de Trabalho e da ficha de Registro de Empregados (FRE) que demonstrem a identificação do profissional e guias de recolhimento do FGTS paga, onde conste o (s) nome (s) do (s) profissional (ais) . Quando se tratar de dirigente ou sócio da empresa licitante tal comprovação será feita através do ato constitutivo da mesma.
1.7. Fundamento legal: A jurisprudência do TCU é firme no sentido de que se deva admitir também a comprovação de vínculo profissional por meio de contrato regido pela legislação civil comum ou declaração de contratação futura do profissional, acompanhada de anuência deste (Acórdãos 3.014/2015, 1.446/2015, 1.447/2015, 3.043/2009, 1.905/2009, todos do Plenário) .
Além dessas cláusulas restritivas à competitividade contidas no instrumento convocatório, constata-se ainda que a prefeitura adotou a modalidade de pregão presencial sem que conste no processo administrativo a justificativa da não adoção da forma eletrônica (juntou-se aos autos os volumes correspondentes à fase interna da licitação, a título de evidência, que formam as peças 65 e 66) , em afronta à densa jurisprudência deste Tribunal (Acórdãos 247/2017, 2.901/2016, 3.035/2013, 1.631/2011, todos do Plenário, 119/2017-2ª Câmara) , além do disposto no art. 4º, § 1º, do Decreto 5.450/2005.
Registra-se que a CGU-MA também analisou amiúde os editais das licitações em apreço, consignando as ocorrências na Nota Técnica 1572/2018/NAE/MA/Regional/MA (peça 45) , já referida no achado II.1, seção II.1.2.
Além das restrições já mencionadas, a CGU-MA elencou outras, consideradas menos relevantes por esta equipe de auditoria, além de outros aspectos abordados, a exemplo de falta de isonomia com a fixação da regra, na Cláusula 7.3.5.a, de apresentação de capacidade técnica sem a indicação de quantitativo mínimo (peça 19, p. 76-77; peça 28, p. 111; peça 45, p. 11) .
Desses aspectos, deixa-se de concordar somente com a anotação de que não foi observado o interregno mínimo de oito dias úteis entre a data da publicação dos avisos e a sessão de abertura dos envelopes, em suposto desacordo com o art. 4º, inciso V, da Lei 10.520/2002, dado que as publicações dos avisos para ambas licitações ocorreram em 15/12/2017 e as sessões deram-se em 28/12/2017 (peça 45, p. 8, item 4.2.4; peça 19, p. 63 e 130-131; peça 28, p. 98; peça 29, p. 35-37) .
Igualmente, quanto ao relato de ausência de numeração de folhas dos processos (peça 45, p. 1, item 3.5) , verificou-se que tal falha foi saneada, à exceção das duas primeiras folhas dos autos no Pregão 11/2017 (espécie de sumário e o termo de autuação) e da primeira folha no Pregão 12/2017 (termo de autuação) , sem que haja indícios de montagem artificial dos autos, quanto a esse tema específico (peça 65, p. 1, 2 e 65 a 120; peça 66, p. 1 e 99 a 155) .
Essa análise da CGU-MA em apoio à representação promovida pelo MP-TCE, conforme abordado no aludido achado II.1, seção II.1.2, tem implicações na conclusão da ocorrência em exame e na proposta de encaminhamento a ser formulada, conforme será visto adiante.
II.3.2. Objeto
Pregões presenciais 11/2017 e 12/2017.
II.3.3. Critérios
Jurisprudência deste Tribunal citada na descrição do achado; arts. 3º, 32, 43, § 3º, da Lei 8.666/1993; art. 4º, § 1º, do Decreto 5.450/2005.
II.3.4. Evidências
Documentos do PP 11/2017 (peça 26, p. 56-97; peça 19, p. 63, 67, 68, 70, 76-78, 130 e 131) e do PP 12/2017 (peça 28, p. 98, 102-104 e 111-112; peça 29, p. 35-37; peça 32, p. 160, e peça 33, p. 1-66) ; Nota Técnica 1572/2018/NAE/MA/ Regional/MA (peça 45) , Folhas dos processos administrativos do Pregão 11/2017 e 12/2017 que englobam a fase interna dos certames (peças 65 e 66) .
II.3.5. Causas
1.8. Conquanto não seja factível identificar a causa precisa da ocorrência, pode-se mencionar plausível desconhecimento dos dispositivos legais e jurisprudência deste Tribunal acerca dos temas mencionados na descrição do achado, além de possível intenção de direcionar a contratação à empresa Dimensão Distribuidora de Equipamentos - Eireli.
II.3.6. Efeitos
Não asseguração da observância do princípio constitucional da isonomia e da seleção da proposta mais vantajosa para a administração (art. 3º da Lei 8.666/1993) .
II.3.7. Responsabilização
Dada a conclusão e proposta de encaminhamento infra, reputa-se prescindível a definição de agentes públicos responsáveis nesta fase processual.
II.3.8. Conclusão
Constatam-se evidências consistentes de existências de cláusulas restritivas à competitividade nos requisitos de habilitação estabelecidos nos editais dos Pregões presenciais 11/2017 e 12/2017.
Como mencionado, os indícios de irregularidades descritos no achado estão também incluídos na Nota Técnica 1572/2018/NAE/MA/Regional/MA (peça 45) , a qual abarca outras evidências de ilicitudes referentes aos pregões em foco.
Também como exposto no achado II.1, seção II.1.2, a citada nota técnica integra os autos da representação do MP-TCE, a qual se encontra em relativo estágio avançado de apuração.
Desse modo, nada obstante a competência do TCU para tratar da matéria e do princípio da independência das instâncias, porém considerando os princípios da racionalidade administrativa e da eficiência, e para evitar eventuais discrepâncias de entendimentos sobre matéria comum ou mesmo a duplicidade de sanção (v. Acórdãos deste Tribunal: 7.341/2010-1ª Câmara, 1.340/2010-Plenário e 1.062/2009-2ª Câmara) , reputa-se que o TCU não deva adotar medidas atinentes ao assunto neste comenos.
No entanto, convém determinar à Secex/MA que promova o acompanhamento do desfecho da representação tratada no Processo 5.977/2018, em trâmite no TCE-MA, propondo ao TCU eventuais medidas complementares que entender necessárias.
Igualmente, avalia-se necessário que a Secex/MA acompanhe o resultado da mencionada apuração que está sendo realizada no Município de Pinheiro/MA em relação à matéria objeto da representação do MP-TCE e da nota técnica emitida pela CGU-MA.
Ainda, considerando possível deflagração de procedimentos licitatórios pelo Município de Pinheiro/MA em face de eventuais rescisões dos contratos decorrentes dos Pregões 11/2017 e 12/2017 (v. item 73, 'c', retro) , entende-se pertinente determinar à Secex/MA que acompanhe os termos dos editais desses possíveis certames, representando ao Tribunal no caso de verificações de cláusulas restritivas à competitividade, nos termos do art. 237, inciso VI, do Regimento Interno/TCU.
Adicionalmente, para subsídio aos aludidos trabalhos em andamento no TCE-MA e na CGU-MA, alvitra-se o encaminhamento de cópia do presente processo aos referidos órgãos de controle.
II.3.9. Proposta de encaminhamento
Determinar à Secex/MA que:
a) promova o acompanhamento do desfecho da representação objeto do Processo 5.977/2018, em trâmite no Tribunal de Contas do Estado do Maranhão, propondo ao TCU eventuais medidas complementares que entender necessárias.
b) promova o acompanhamento junto ao Município de Pinheiro/MA do resultado das apurações levadas a efeito pela Comissão de Sindicância instituída pela Portaria 210, de 28/6/2018 e, em particular, das providências tomadas pela municipalidade para a rescisão dos contratos decorrentes dos Pregões presenciais 11/2017 e 12/2017;
c) acompanhe possível deflagração de procedimentos licitatórios pelo Município de Pinheiro/MA em face de eventuais rescisões dos contratos decorrentes dos Pregões 11/2017 e 12/2017 para análise dos respectivos editais, representando ao Tribunal no caso de verificações de cláusulas restritivas à competitividade dos certames, nos termos do art. 237, inciso VI, do Regimento Interno/TCU.
Encaminhar cópia do presente processo ao Tribunal de Contas do Estado do Maranhão e à Controladoria Regional da União no Estado do Maranhão para subsídios aos trabalhos em desenvolvimento nesses órgãos sobre matéria semelhante à tratada nestes autos.
I.12. Deficiência na prestação de contas de recursos de emendas parlamentares
II.4.1. Situação Encontrada
Não se constatou no Relatório Anual de Gestão relativo ao ano de 2017 (peça 64) alusão à prestação de contas atinente à aplicação dos recursos oriundos de emendas parlamentares que adicionaram recursos ao SUS para incremento temporário dos Tetos do Piso de Atenção Básica e da Média e Alta Complexidade no aludido exercício, em desacordo, portanto, com o estabelecido no art. 62 da Portaria - GM/MS 788/2017.
A Prefeitura Municipal de Pinheiro/MA apresentou à equipe de auditoria relação de despesas concernentes aos recursos transferidos por meio das emendas de códigos 81000173 e 81000174, porém informou que não foi elaborado controle próprio em relação às emendas de código 3698006, assim como que não há prestação de contas específica em relação aos recursos provenientes de emendas parlamentares (peça 55; peça 47, p. 2, itens 'f.1' e 'f.2', e p. 14-15, item 'g') .
II.4.2. Objeto
Emendas parlamentares que adicionaram recursos ao SUS no exercício de 2017, para incremento do Teto de Média e Alta Complexidade e do Piso de Atenção Básica.
II.4.3. Critérios
art. 24 da Portaria - GM/MS 788, de 15 de março de 2017.
II.4.4. Evidências
Relatório Anual de Gestão, exercício de 2017 (peça 64) ; Ofícios de Requisição (peça 46, p. 1-3, itens 'f.1' e 'f.2', e p. 7-8, itens 'e' a 'g') ; Ofícios de atendimentos às requisições (peça 47, p. 2, itens 'f.1' e 'f.2', e p. 14-15, item 'g') ; Relação de despesas pagas com recursos de emendas parlamentares (peça 55) .
II.4.5. Causas
Controle deficiente quanto à aplicação dos recursos oriundos de emendas parlamentares.
II.4.6. Efeitos
Impossibilidade de verificação, em sua totalidade, dos aspectos das vedações constitucionais acerca da aplicação dos recursos em comento; ausência de elementos necessários à prestação de contas dos recursos em tela na forma preconizada na Portaria - GM/MS 788/2017.
II.4.7. Responsabilização
Não há responsabilização individual para o presente achado, considerando o teor da conclusão infra.
II.4.8. Conclusão
Diante do exposto, resta caracterizada ausência de prestação de contas na forma preconizada no art. 62 da Portaria - GM/MS 788/2017.
Assim, e considerando especificamente que:
a) o controle estabelecido em relação às emendas 81000173 e 81000174 permite averiguação acerca da conformidade da aplicação dos recursos;
b) o controle realizado em relação às emendas de códigos 81000173 e 81000174 configura, a princípio, uma evolução em relação situação mencionada concernente à de código 3698006, caracterizada por ausência de controles específicos;
c) os valores para os quais a prefeitura admite ausência de controle específico (100.000,00 + 89.953,00) correspondem a apenas 1,96% do total dos recursos das emendas em exame (9.695.973,00 - cf. Tabela IX) ;
d) a possibilidade - apesar da análise da aplicação da totalidade dos valores da emenda de código 3698006 restar prejudicada quanto à vedação expressa no art. 166, § 10, da Constituição Federal, conforme se observa no contexto do achado II.2 - de avaliar a regularidade da aplicação da citada verba, relativamente a aspectos distintos do mencionado, no bojo dos demais recursos dos blocos PAB e MAC, na esfera das contas bancárias específicas em que foram movimentados
Reputa-se cabível, no caso concreto, as seguintes medidas pedagógicas:
a) dar ciência à Secretaria de Saúde do município sobre a falha em tela, com vistas à adoção de providências internas que previnam a ocorrência de outras semelhantes;
b) determinar à Secretaria de Saúde do município que adote sistema de controle para possibilitar a prestação de contas de recursos originados de emendas parlamentares na forma preconizada nos normativos expedidos pelo Ministério da Saúde em relação a essa verba, a exemplo da Portaria 788/2017, assim como para possibilitar a avaliação do cumprimento das vedações legais acerca da aplicação dos aludidos recursos. 
II.4.9. Proposta de encaminhamento
Dar ciência à Secretaria de Saúde de Pinheiro/MA, com fundamento no art. 7º da Resolução 265, de 9 de dezembro de 2014, sobre ausência de prestação de contas, por meio do Relatório Anual de Gestão - RAG, relativo ao ano de 2017, da aplicação de recursos oriundos de emendas parlamentares que adicionaram recursos ao SUS para incremento temporário dos Tetos do Piso de Atenção Básica e de Média e Alta Complexidade, exercício de 2017, o que afronta o art. 24 da Portaria - GM/MS 788, de 15 de março de 2017, com vistas à adoção de providências internas que previnam a ocorrência de outras semelhantes.
Determinar à Secretaria de Saúde de Pinheiro/MA, com fundamento no art. 43, inciso I, da Lei 8.443/1992, e art. 250, inciso II, do Regimento Interno/TCU, que adote, no prazo de sessenta dias, metodologia de controle para possibilitar a prestação de contas de recursos originados de emendas parlamentares na forma preconizada nos normativos expedidos pelo Ministério da Saúde em relação a essa verba, a exemplo do art. 24 Portaria 788/2017 (assunto atualmente disciplinado pelo art. 17 da Portaria - GM/MS 565, de 9 de março de 2018) , assim como para possibilitar a avaliação do cumprimento das vedações legais acerca da aplicação dos aludidos recursos, informando a este Tribunal, nesse mesmo prazo, as providências adotadas para cumprimento da presente determinação.
I.13. Controle de estoque inexistente ou precário
II.5.1. Situação Encontrada
Constatou-se precariedade na forma de controle de estoque, ou mesmo ausência de controle em determinados casos, dos medicamentos e materiais médico-hospitalares adquiridos por meio dos contratos decorrentes dos Pregões presenciais 11/2017 e 12/2017, assim como das Dispensas de licitações 002/2017 e 003/2017.
Com efeito, selecionou-se amostra, segundo o critério de materialidade, de notas fiscais de medicamentos e materiais médico-hospitalares referentes aos contratos oriundos dos citados procedimentos (v. relação completa dos documentos fiscais, entre outros dados, no Anexo A deste relatório) , para conferência da real entrega pelo fornecedor e do uso por parte das unidades de serviços destinatárias, a saber: Hospital Regional Antenor Abreu (HRAA) , Centro de Especialidade Médicas de Pinheiro (CEMP) e Hospital Municipal Materno Infantil Nossa Senhora das Mercês (HMMI) .
Ressalta-se que, conforme contatos informais com servidores da instituição, ainda não estava em operação no município o almoxarifado central, o qual tem previsão de implantação em curto prazo, após conclusão da reforma em andamento no prédio que o abrigará.
Em visita ao HRAA, verificou-se que a unidade usa como controle de movimentação em estoque planilhas do Excel, o qual teria sido implantado em março de 2017. Obteve-se cópia dessas planilhas relativas ao período de março de 2017 a agosto de 2018, juntando-se aos autos, a título de exemplo, cópia de parte da planilha concernente a abril de 2017 (peça 94) .
Entretanto, nesses controles não há qualquer anotação correlacionando as entradas com as respectivas notas fiscais, o que impossibilitou a verificação pretendida. Observa-se, ainda, como elemento limitador de conferência, que cada processo de pagamento é instruído com uma ordem de fornecimento devidamente assinada pelo requisitante, geralmente correspondente a uma nota fiscal específica, porém nesse formulário não é identificada a unidade solicitante, apesar de no corpo do impresso constar a expressão de que os itens seriam entregues no 'endereço de entrega indicado (s) abaixo' (v. peças 67 a 75, p. 4, por exemplo) .
No que tange ao HMMI, a informação é que existia o controle de estoque semelhante ao HRAA, a partir de março de 2017, porém recentemente teria ocorrido pane no equipamento de informática que resultou na perda dos arquivos, sendo que não há sistema de backup na unidade. Desse modo, igualmente, a aludida conferência não pôde ser realizada (peças 47, p. 12; peça 96, p. 3) .
Quanto ao CEMP, foi apresentado um livro de controle contendo informações sobre nome do item, data, lote, validade e quantidade de medicamentos relativos às entradas e nome, data e quantidade, em relação às saídas. A título de exemplo, juntou-se aos autos cópia de algumas páginas desse livro (peça 95; v. também peça 47, p. 11) . Constata-se a precariedade do controle, mormente pela ausência de identificação da nota fiscal correspondente às entradas, o que também impossibilitou a verificação programada.
Corroborando o exposto sobre o inconsistente sistema de controle de estoque, a farmacêutica do CEMP mantém um controle alternativo em seu próprio aparelho celular, conforme informação que prestou à equipe de auditoria (peça 96, p. 2) .
Ressalta-se que, no que tange aos meses de janeiro e fevereiro de 2017, período em que foram adquiridos medicamentos e materiais por meio de contratos provenientes das Dispensas de licitações 002/2017 e 003/2017 (v. Anexo A deste relatório e peças 80, p. 177-193, e 84, p. 145-165) , a informação é de que não havia nenhum controle de estoque, sob a justificativa de que era um período de transição de gestão, em que não teria sido possível obter todas as informações necessárias da administração anterior, e que as ações, nos dois primeiros meses, estariam voltadas prioritariamente à estruturação da saúde para evitar interrupção da assistência (peça 47, p. 10) .
Mesmo diante dessas situações, não é possível à equipe de auditoria concluir sobre eventual desvio de medicamentos e materiais adquiridos, especialmente considerando a existência de um fluxo de procedimentos relativamente adequado quanto ao pedido de itens e o seu recebimento, como descrito a seguir.
Nas unidades visitadas, entrevistaram-se os três farmacêuticos responsáveis pelo almoxarifado de medicamento/insumos local, que formulam os pedidos de fornecimento e recebem os itens solicitados (peça 96) , obtendo-se informação uniforme sobre o citado fluxo, o qual pode ser assim resumido:
a) o farmacêutico levanta as necessidades da unidade e encaminha o pedido de itens ao setor de compras da prefeitura;
b) os produtos, após as providências desse setor, são entregues diretamente na unidade pelo próprio fornecedor, no caso, a Dimensão Distribuidora de Equipamentos;
c) todas as entregas são acompanhadas pessoalmente pelo fiscal do contrato;
d) os itens, no momento da entrega, são conferidos, com base na nota fiscal, pelo fiscal do contrato e pelo farmacêutico da unidade (responsável pela requisição) , os quais, conjuntamente, atestam a nota fiscal (esta é repassada ao fiscal do contrato, não permanecendo via alguma na unidade requisitante/recebedora) .
Assim, verifica-se segregação de funções no processo e confiabilidade no sistema de recebimento dos medicamentos e materiais.
II.5.2. Objeto
Sistema de controle de estoque de medicamentos e materiais médico-hospitalares.
II.5.3. Critérios
art. 58, inciso III, da Lei 8.666/1933; art. 9º da Portaria - GM/MS 1.555, de 30 de julho de 2013; art. 37 da Constituição da República (princípio da eficiência) ; Manual de Assistência Farmacêutica na Atenção Básica - Instruções Técnicas para sua Organização, 2ª edição, 2006, editada pelo Ministério da Saúde (disponível em www.ensp.fiocruz.br/portal-ensp/judicializacao/pdfs/283.pdf) .
II.5.4. Evidências
Planilha de controle de estoque do Hospital Antenor Abreu referente a abril de 2017 (peça 94) ; Páginas do livro de controle de estoque do Centro de Especialidades Médicas de Pinheiro (CEMP) (peça 95) ; Ordens de fornecimento (peças 67 a 75, p. 4) ; Anexos do Ofício 04/2018-Controle Interno (peça 47, p. 10-12) ; Extratos de entrevistas (peça 96) .
II.5.5. Causas
Possível incúria da Administração em planejar e implementar mecanismos adequados para o efetivo controle de estoque de medicamentos e matérias hospitalares.
I.5.6. Efeitos
Impossibilidade de verificação cabal da regularidade do fornecimento do objeto contratado.
II.5.7. Responsabilização
Dada a conclusão e proposta de encaminhamento infra, reputa-se prescindível a definição de agentes públicos responsáveis nesta fase processual.
II.5.8. Conclusão
Viu-se que, nada obstante as irregularidades descritas, não foi possível à equipe de auditoria concluir sobre eventual desvio de produtos adquiridos, considerando a existência de um fluxo de procedimentos avaliado como adequado, no qual se verifica segregação de funções no processo e confiabilidade no sistema de recebimento dos medicamentos e materiais.
Desse modo, entende-se suficiente determinar à Secretaria Municipal de Saúde de Pinheiro/MA a adoção de sistema de controle de estoque que permita a fiscalização adequada do processo de aquisição de medicamentos e insumos hospitalares, na forma especificada na proposta de encaminhamento infra.
II.5.9. Proposta de encaminhamento
Determinar à Secretaria Municipal de Saúde de Pinheiro/MA, com fundamento no art. 43, inciso I, da Lei 8.443/1992, e art. 250, inciso II, do Regimento Interno/TCU, que:
	a) adote, no prazo de sessenta dias, providências com vistas a instituir sistema de controle de estoque que vincule as entradas dos produtos adquiridos às respectivas notas fiscais, entre outros mecanismos que controlem todo o fluxo de aquisição, a exemplo das etapas de fornecimento, distribuição, dispensação, remanejamento, assim como sistema de segurança adequado para evitar perda de dados, para possibilitar a fiscalização adequada da execução contratual relativa à aquisição de medicamentos e materiais médico-hospitalares, entre outros benefícios, em consonância com o estabelecido no art. 37 da Constituição da República (princípio da eficiência) , art. 58, inciso III, da Lei 8.666/1933 e art. 9º da Portaria - GM/MS 1.555/2013.
	b) informe a este Tribunal, no mesmo prazo indicado acima, as providências adotadas para cumprimento da determinação retro.
Conclusão 
Avaliou-se a regularidade dos procedimentos de Dispensas de Licitação 002/2017 e 003/2017 e dos Pregões presenciais 11/2017-SRP e 12/2017-SRP, promovidos pelo Município de Pinheiro/MA, assim como verificar se a aplicação das emendas parlamentares que adicionaram recursos ao SUS no exercício de 2017, para incremento do Teto de Média e Alta Complexidade e do Piso de Atenção Básica, atenderam ao estabelecido no § 10 do art. 166 da Constituição Federal.
Para cumprir os objetivos definidos para o presente trabalho, foram elaboradas dez questões de auditoria, descritas no item 17 deste relatório.
Da análise dos processos de contratação via Dispensa de Licitação por Emergência, com base no art. 24, IV da Lei 8.666, de 21 de junho de 1993 - Dispensas n. 002/DIS/2017 e n. 003/DIS/2017, que originaram os Contratos 01/DIS/002/2017 e 01/DIS/003/2017, ambos executados entre janeiro e fevereiro de 2017, conclui-se que esses procedimentos apresentaram evidências de sobrepreço médio de 166% na contratação e consequente superfaturamento nas notas fiscais emitidas e pagas pela Prefeitura Municipal de Pinheiro/MA à empresa Dimensão Distribuidora de Medicamentos - Eireli - Resposta à Questão 6 (v. item 17, 'f', suso) (achado II.1, subitem II.1.1) .
Observou-se, também, que a situação de emergência que fundamentou a abertura dos respectivos processos de dispensa restou caracterizada por evidências suficientes constantes dos autos do Processo Administrativo 001/2017/GAB, de 02/01/2017 (peça 78) , que trata de relatório situacional do sistema de saúde, com a presença de documentos, relativos ao período pós-eleitoral de 2016, que impuseram a tomada de providências por parte do Poder Executivo local no sentido de restaurar o regular atendimento em saúde, bem como foram executados nos termos definidos nos contratos e fiscalizados por servidor especialmente designado nos termos do art. 67 da Lei 8.666/1993 - Resposta às Questões 5, 7 (em parte - v. item 198 infra) e 8 (item 17, 'e', 'g' e 'h', supra) .
Ainda acerca sobre a caracterização emergencial, mais evidências constam nos autos daquele processo administrativo: ofícios do Conselho Regional de Medicina, datados de novembro de 2016, informando ao gestor do recebimento de diversas denúncias de atrasos nos pagamentos de honorários médicos (peça 78, p. 221) , cópia de Ação Civil Pública proposta pela 1ª Promotoria de Justiça de Pinheiro/MA junto ao Juízo de Direito da Comarca de Pinheiro/MA (peça 78, p. 214-220) , bem como cópia da sentença judicial, de 22/12/2016, que concedeu a tutela provisória de urgência antecipada pleiteada pelo órgão do Ministério Público local (peça 78, p. 223-228) , determinando que o Município de Pinheiro/MA adotasse providências necessárias para assegurar a regularidade e integralidade na prestação de saúde perante o Hospital Materno Infantil e Hospital Antenor Abreu, restando assim caracterizada a situação emergencial objeto do Decreto Municipal 04, de 2/1/2017 (peça 78, p. 229-231) .
No que tange aos Pregões Presenciais 011/2017-SRP e 012/2017-SRP, que originaram as Atas de Registro de Preços 001/2018/PMP e 002/2018-SRP, assim, como os Contratos 025/2018/PMP e 026/2018/PMP, ainda em execução, constatou-se evidência de sobrepreço médio de 116% nas referidas atas e consequente superfaturamento nas notas fiscais emitidas e pagas pela Prefeitura Municipal de Pinheiro/MA à empresa Dimensão Distribuidora de Medicamentos - Eireli na esfera dos aludidos contratos - Resposta à Questão 9 (v. item 17, 'i', retro) (achado II.1, subitem II.1.2) .
Ainda, detectaram-se evidências consistentes de existências de cláusulas restritivas à competitividade nos requisitos de habilitação estabelecidos nos editais dos pregões em apreço - Resposta à Questão 3 (item 17, 'c', acima) (achado II.3) .
Assinala-se que, tanto para os processos de dispensas quanto para os dos pregões referidos, conclui-se pela inexistência ou precariedade dos controles de estoque atinentes às aquisições efetuadas nos âmbitos dos contratos decorrentes desses procedimentos - Resposta complementar à Questão 7 (item 17, 'g', supra; v. item 194 precedente) (achado II.5) . 
Por ouro lado, ainda em relação aos processos de dispensas e dos pregões, os exames empreendidos não permitiram concluir sobre existência de irregularidades relevantes associadas às Questões 2, 4 e 10 (item 17, 'b', 'd' e 'j') .
Quanto às emendas parlamentares que adicionaram recursos ao SUS no exercício de 2017, para incremento do Teto de Média e Alta Complexidade e do Piso de Atenção Básica, constatou-se a utilização indevida dessas verbas, dado que a aplicação de parte dos valores não atenderam ao estabelecido no § 10 do art. 166 da Constituição Federal - Resposta à Questão 1 (item 17, 'a', suso) (achado II.2) .
Ainda em relação à Questão 1, observou-se deficiência na prestação de contas dos recursos, uma vez que não foi atendido ao estabelecido no art. 62 da Portaria - GM/MS 788/2017, e que não havia controles específicos quanto à aplicação de parte dos valores, o que impossibilitava a verificação, em sua totalidade, da observância das vedações constitucionais atinentes à aplicação dessas verbas (achado II.4) .
As principais propostas de encaminhamento abrangem audiência de responsáveis, abertura de processo de tomada de contas especial, determinações à Secretaria Municipal de Saúde Pinheiro/MA, compartilhamento de informações com o Tribunal de Contas do Estado do Maranhão e Controladoria Regional da União no Estado do Maranhão, órgãos estes que têm trabalho em andamento com objetos semelhantes aos tratados nesta fiscalização, além de providência de âmbito interno ao TCU.
Acrescenta-se, neste comenos, a pertinência também do compartilhamento de informações com o Ministério Público de Contas do Estado do Maranhão, dado que esse órgão, por meio de representação, deu origem às apurações em desenvolvimento na Corte de Contas estadual e na Controladoria Regional da União no Estado do Maranhão (v. item 69 acima) .
Espera-se que a implementação das medidas propostas promova a correção de irregularidades ou impropriedades e ao incremento da economia, eficiência, eficácia e efetividade na contratação e na prestação de serviços de saúde no Município de Pinheiro/MA, bem como possível imputação de débito e aplicar sanções por parte deste Tribunal.
Convém assinalar que, observando-se as orientações do parágrafo 145 das Normas de Auditoria do Tribunal de Contas da União (anexo da Portaria - TCU 280/2010, alterada pela Portaria - TCU 168/2011) , e considerando que os achados descritos não se caracterizam como de alta complexidade ou de grande impacto, e, ainda, que se trata de auditoria realizada em decorrência de solicitação do Congresso Nacional, demandando tratamento em regime de urgência para atendimento do pedido (art. 5ª, I, da Resolução - TCU 215, de 20 de agosto de 2008) , optou-se por não submeter relatório preliminar da fiscalização aos comentários dos gestores. 
Por fim, dado que esta auditoria é decorrente de Solicitação do Congresso Nacional (TCProcesso 011.244/2018-6) , reputa-se necessário encaminhar à Comissão de Fiscalização Financeira e Controle da Câmara dos Deputados cópia do acórdão que vier a ser proferido, assim como do relatório e do voto que o fundamentarem, para conhecimento.
Proposta de encaminhamento
Ante todo o exposto, submetem-se os autos à consideração superior, propondo:
1.9. Fixar o prazo de sessenta dias, com fundamento no art. 27, inciso I, da Lei Complementar 141/2012, a contar da notificação, para que o Município de Pinheiro/MA efetue e comprove, perante este Tribunal, o recolhimento com recursos próprios das quantias a seguir especificadas aos cofres do Fundo Municipal de Saúde de Pinheiro/MA, à conta do bloco de custeio das ações e serviços públicos de saúde, atualizadas monetariamente a partir das datas indicadas até a data do efetivo recolhimento, na forma prevista na legislação em vigor (achado II.2) :
	Valor Original (R$) 
	Data

	11.478,39
	30/08/2017

	23.226,39
	30/08/2017

	253.590,84
	14/12/2017

	279.100,01
	14/12/2017

	93.996,29
	20/12/2017

	117.999,81
	21/12/2017

1.10. Promover, com fundamento no art. 43, inciso II, da Lei 8.443/1992 c/c o art. 250, incisos IV, do Regimento Interno/TCU, a audiência do Sr. Raimundo José Marques Miranda, CPF XXX.794.253-XX, Secretário de Saúde de Pinheiro/MA no período de 5/1/2017 a 27/10/2017, para que, no prazo de quinze dias, apresente razões de justificativa quanto ao desvio de objeto na aplicação dos recursos oriundos de emendas parlamentares que adicionaram recursos ao SUS para incremento temporário do Teto do Piso de Atenção Básica, dado que foram utilizados indevidamente, em 30/08/2017, os valores de R$ 11.478,39 e R$ 23.226,39 para pagamento de pessoal (achado II.2) .
1.11. Promover, com fundamento no art. 43, inciso II, da Lei 8.443/1992 c/c o art. 250, incisos IV, do Regimento Interno/TCU, a audiência da Srª Lucyanne Costa Freitas, CPF XXX.138.183-XX, Secretária de Saúde de Pinheiro/MA no período de 28/10/2017 em diante (até pelo menos a data da auditoria) , para que, no prazo de quinze dias, apresente razões de justificativa quanto ao desvio de objeto na aplicação dos recursos oriundos de emendas parlamentares que adicionaram recursos ao SUS para incremento temporário do Teto do Piso de Atenção Básica, discriminados a seguir, dado que foram utilizados indevidamente para pagamento de pessoal (achado II.2) .
	Valor (R$) 
	Data

	253.590,84
	14/12/2017

	279.100,01
	14/12/2017

	93.996,29
	20/12/2017

	117.999,81
	21/12/2017

1.12. Autorizar a abertura de processo apartado de tomada de contas especial, com fundamento nos arts. 8º, § 1º e 47 da Lei 8.443/1992, bem como nos arts. 252 e 237, VI do Regimento Interno deste TCU e do caput do art. 5º da Instrução Normativa - TCU 71, de 28 de novembro de 2012, visando à apuração pormenorizada dos fatos relatados, identificação de todos os responsáveis e determinação com exatidão do dano causado ao erário em decorrência dos pagamentos realizados com superfaturamento no âmbito das Dispensas de Licitação n.s 003/2017 e 002/2017, em contratos celebrados entre a Prefeitura Municipal de Pinheiro/MA e a empresa Dimensão Distribuidora de Medicamentos - Eireli (achado II.1, subitem II.1.1) .
1.13. Determinar à Secretaria Municipal de Saúde de Pinheiro/MA, com fundamento no art. 43, inciso I, da Lei 8.443/1992, e art. 250, inciso II, do Regimento Interno/TCU, que:
a) adote, no prazo de sessenta dias, providências com vistas a instituir metodologia de controle para possibilitar a prestação de contas de recursos originados de emendas parlamentares na forma preconizada nos normativos expedidos pelo Ministério da Saúde em relação a essa verba, a exemplo do art. 24 Portaria 788/2017 (assunto atualmente disciplinado pelo art. 17 da Portaria - GM/MS 565, de 9 de março de 2018) , assim como para possibilitar a avaliação do cumprimento das vedações legais acerca da aplicação dos aludidos recursos (achado II.4) .
b) adote, no prazo de sessenta dias, providências com vistas a instituir sistema de controle de estoque que vincule as entradas dos produtos adquiridos às respectivas notas fiscais, entre outros mecanismos que controlem todo o fluxo de aquisição, a exemplo das etapas de fornecimento, distribuição, dispensação, remanejamento, assim como sistema de segurança adequado para evitar perda de dados, para possibilitar a fiscalização adequada da execução contratual relativa à aquisição de medicamentos e materiais médico-hospitalares, entre outros benefícios, em consonância com o estabelecido no art. 37 da Constituição da República (princípio da eficiência) , art. 58, inciso III, da Lei 8.666/1933 e art. 9º da Portaria - GM/MS 1.555/2013 (achado II.5) .
c) informe a este Tribunal, no mesmo prazo indicado acima, as providências adotadas para cumprimento das determinações retro (achados II.4 e II.5) .
1.14. Dar ciência à Secretaria Municipal de Saúde de Pinheiro/MA, com fundamento no art. 7º da Resolução - TCU 265, de 9 de dezembro de 2014, sobre ausência de prestação de contas, por meio do Relatório Anual de Gestão - RAG, relativo ao ano de 2017, da aplicação de recursos oriundos de emendas parlamentares que adicionaram recursos ao SUS para incremento temporário dos Tetos do Piso de Atenção Básica e de Média e Alta Complexidade, exercício de 2017, o que afronta o art. 24 da Portaria - GM/MS 788, de 15 de março de 2017, com vistas à adoção de providências internas que previnam a ocorrência de outras semelhantes (achado II.4) .
1.15. Determinar à Secex/MA, nos termos dos arts. 157 e 250, inciso II, do Regimento Interno/TCU, assim como do art. 8º da Resolução - TCU 265/2014, que:
a) promova o acompanhamento do desfecho da representação objeto do Processo 5.977/2018, em trâmite no Tribunal de Contas do Estado do Maranhão, propondo ao TCU eventuais medidas complementares que entender necessárias (achado II.1, subitem II.1.2, e achado II.3) .
b) promova o acompanhamento junto ao Município de Pinheiro/MA do resultado das apurações levadas a efeito pela Comissão de Sindicância instituída pela Portaria 210, de 28/6/2018 e, em particular, das providências tomadas pela municipalidade para a rescisão dos contratos decorrentes dos Pregões presenciais 11/2017 e 12/2017 (achado II.1, subitem II.1.2, e achado II.3) . 
c) acompanhe possível deflagração de procedimentos licitatórios pelo Município de Pinheiro/MA em face de eventuais rescisões dos contratos decorrentes dos Pregões 11/2017 e 12/2017 para análise dos respectivos editais, representando ao Tribunal no caso de verificações de cláusulas restritivas à competitividade dos certames, nos termos do art. 237, inciso VI, do Regimento Interno/TCU (achado II.3) ;
d) promova o monitoramento das determinações acima expedidas à Secretaria Municipal de Saúde de Pinheiro/MA.
1.16. Encaminhar cópia do presente processo ao Tribunal de Contas do Estado do Maranhão e ao Ministério Público de Contas do Estado do Maranhão para subsídio aos trabalhos em desenvolvimento nesses órgãos sobre matéria semelhante à tratada nestes autos (achado II.1, subitem II.1.2, e achado II.3) , assim como para conhecimento da ocorrência registrada no Achado II.1 e adoção de providências julgadas cabíveis (achado II.1, subitem II.1.1) .
1.17. Encaminhar cópia do presente processo à Controladoria Regional da União no Estado do Maranhão para subsídio aos trabalhos em desenvolvimento nesse órgão sobre matéria semelhante à tratada nestes autos (achado II.1, subitem II.1.2, e achado II.3) .
1.18. Encaminhar à Comissão de Fiscalização Financeira e Controle da Câmara dos Deputados cópia do acórdão que vier a ser proferido, assim como do relatório e do voto que o fundamentarem, para conhecimento." 
	É o relatório.

não há

Não atuou.

RELATÓRIO DE AUDITORIA DE CONFORMIDADE REALIZADA POR SOLICITAÇÃO DO CONGRESSO NACIONAL. AQUISIÇÃO DE INSUMOS HOSPITALARES COM RECURSOS DO SUS. INDÍCIOS DE SOBREPREÇO E SUPERFATURAMENTO A SEREM APURADOS EM APARTADO DE TOMADA DE CONTAS ESPECIAL. UTILIZAÇÃO DE RECURSOS PROVENIENTES DE TRANSFERÊNCIAS FUNDO A FUNDO EM PAGAMENTO DE PESSOAL DA SAÚDE. VEDAÇÃO LEGAL. AUDIÊNCIAS. CIÊNCIA AOS ÓRGÃOS E UNIDADES INTERESSADAS.

RELATÓRIO DE AUDITORIA (RA)

Secretaria do TCU no Estado do Maranhão (Sec-MA).

Trago à deliberação deste Tribunal relatório de auditoria realizada no Município de Pinheiro/MA em atendimento a Solicitação do Congresso Nacional (Proposta de Fiscalização e Controle 142/2017 da Comissão de Fiscalização Financeira e Controle da Câmara dos Deputados) , com vistas a examinar possíveis irregularidades em contratos celebrados com recursos originários do Sistema Único de Saúde.
2.	A fiscalização em questão foi aprovada mediante o Acórdão 1349/2018-TCU-Plenário, no âmbito do processo de Solicitação do Congresso Nacional, tendo por escopo a avaliação da regularidade dos procedimentos de Dispensas de Licitação 002/2017 e 003/2017 e dos Pregões presenciais 11/2017-SRP e 12/2017-SRP, promovidos pelo município de Pinheiro/MA, assim como verificar se a aplicação das emendas parlamentares que adicionaram recursos ao SUS no exercício de 2017, para incremento do Teto de Média e Alta Complexidade e do Piso de Atenção Básica, atenderam ao estabelecido no § 10 do art. 166 da Constituição Federal.
3.	No tocante às dispensas de licitação, foram elas realizadas visando a contratação emergencial de material médico hospitalar e de medicamentos de uso comum, respectivamente. O exame empreendido pelos auditores, reportado no relatório precedente, revelou a existência de indícios de superfaturamento na aquisição de insumos realizada em decorrência da Dispensa 003/2017, após verificação da adequabilidade dos preços contratados com uso da metodologia indicada no relatório. Referida metodologia levou em consideração a seleção de amostra de medicamentos com base na Curva ABC e a comparação com o Painel de Preços do Ministério do Planejamento, Desenvolvimento e Gestão, utilizando-se no cálculo comparativo a denominada "média saneada", por conservadorismo, na qual expurgaram-se dos preços referenciais os valores por demais discrepantes dos valores médios, de forma a obter maior homogeneidade no referencial utilizado.
4.	As duas dispensas resultaram na contratação de uma mesma empresa, Dimensão Distribuidora de Medicamentos Eireli, identificada como beneficiária dos pagamentos supostamente superfaturados. Em face da constatação de indícios de superfaturamento médio de 166% na aquisição realizada mediante a Dispensa 003/2017 e uma vez que a Dispensa de Licitação 002/2017, realizada com vistas à aquisição de materiais médico-hospitalares, seguiu rito exatamente igual ao da Dispensa 003/2017, incluindo os mesmos fornecedores cotando preços, despachos internos semelhantes, mesmos responsáveis, mesma empresa vencedora e mesmas datas de tramitação e contratação, entendeu a secretaria que a apuração de superfaturamento e identificação de responsáveis deveriam ser realizadas em processo apartado de tomada de contas especial, nos termos propostos.
5.	Em relação aos pregões presenciais realizados, visando a aquisição de medicamentes e material médico hospitalar, também foram apontados indícios de sobrepreço médio de 116% nas Atas de Registro de Preços deles decorrentes, sendo ambos também homologados em favor da empresa Dimensão Distribuidora de Medicamentos Eireli. Os pregões, todavia, já foram objeto de fiscalização empreendida pela CGU, a qual apontou sobrepreço, sendo eles objeto de processo específico no âmbito do Tribunal de Contas do Estado do Maranhão, razão pela qual propõe a unidade instrutiva apenas que seja realizado o acompanhamento do desfecho do processo em tramitação no órgão de controle estadual, bem como das apurações levadas a efeito pela Comissão de Sindicância instalada no município.
6.	Acerca das verbas parlamentares provenientes de emendas que adicionaram recursos ao orçamento do SUS no exercício de 2017, para incremento do Teto de Média e Alta Complexidade e do Piso de Atenção Básica destinados ao município, reportam os auditores utilização indevida de algumas parcelas, notadamente porque parte delas foi empregada para pagamento de pessoal da área de saúde, em que pese haver vedação constitucional e legal para emprego. Assim, na esteira do entendimento deste Tribunal, manifestado no âmbito do precedente Acórdão 1072/2017-TCU-Plenário (Rel. o Min. Bruno Dantas) , segundo o qual "9.3.2.6 nos casos em que o desvio de objeto ou finalidade é identificado em processos originários da atuação desta Corte de Contas, como fiscalizações, denúncias ou representações, deve-se, preliminarmente à conversão dos autos em tomada de contas especial, fixar prazo para que o ente beneficiário recomponha o fundo de saúde local, com recursos do próprio tesouro, na forma do art. 27, inciso I, da Lei Complementar 141/2012, e, em havendo a devida recomposição, determinar ao Denasus que fiscalize a aplicação desses recursos, a fim de verificar se foi dado cumprimento ao objetivo do repasse;", propõe a unidade instrutiva a fixação de prazo para a regularização de tal movimentação indevida, com a devolução dos recursos ao fundo municipal de saúde, sem prejuízo da realização das audiências alvitradas no relatório de auditoria, com vistas a apresentação de razões de justificativa pelos gestores municipais, os secretários de saúde daquele município.
7.	Por fim, outros indícios de irregularidades também foram apontados, como os indícios de restrição ao caráter competitivo dos pregões presenciais realizados, os quais são objeto de apurações no âmbito do Tribunal de Contas do Estado do Maranhão, e deficiências no controle de estoque dos medicamentos e demais produtos médico-hospitalares adquiridos, além de ausência de prestação de contas sobre os recursos transferidos em decorrência das emendas parlamentares, requerendo as providências alvitradas pela unidade instrutiva, no sentido de acompanhamento das ações de controle desenvolvidas no âmbito do órgão de controle estadual, e de expedição de determinações e ciência à secretaria municipal de saúde.
8.	Estou de acordo com as proposições lançadas no relatório de auditoria, no sentido da melhor apuração dos prejuízos apontados em decorrência dos indícios de superfaturamento de preços contratados por dispensa por meio da constituição de apartado e sua conversão em tomada de contas especial, processo no qual serão identificados os reais montantes do débito e respectivas responsabilidades, para fins de estabelecimento de contraditório com a citação para apresentação de alegações de defesa. Também estou de acordo com as proposições de realização de audiência e fixação de prazo ao município para a recomposição dos valores indevidamente utilizados em pagamentos de pessoal da saúde, antes de eventual instauração de tomada de contas especial que importe na citação do município.
9.	Assim sendo, acolho as conclusões do relatório produzido pela unidade instrutiva adotando-o como razões de decidir, e, com pequenos aperfeiçoamentos, as propostas alvitradas, na forma que apresento a este Plenário.
	Ante o exposto, acolhendo os pronunciamentos da unidade técnica, manifesto-me por que o Tribunal aprove o acórdão que ora submeto à deliberação deste Colegiado.
TCU, Sala das Sessões Ministro Luciano Brandão Alves de Souza, em 20 de fevereiro de 2019.
AUGUSTO SHERMAN CAVALCANTI 
Relator